ACORDAO-COMPLETO-2371814

ACÓRDÃO 2472/2019 ATA 39/2019 - PLENÁRIO

VISTOS, relatados e discutidos os presentes autos da Tomada de Contas Especial, determinada pelo Acórdão 2766/2011-TCU-Plenário, resultante da conversão da Auditoria realizada na Prefeitura Municipal de Caracaraí/RR, no período de 15/09 a 11/10/2010, referente à aplicação da verba repassada no âmbito do Convênio 306/2007, objetivando a construção de terminal portuário a ser implementado naquela municipalidade.
ACORDAM os Ministros do Tribunal de Contas da União, reunidos em Sessão Plenária, ante as razões expostas pelo Relator, em:
9.1. excluir da presente relação processual o nome da Sra. Nadja Tereza Monteiro de Oliveira;
9.2. julgar regulares as contas do Sr. Edson Prado Barros e da Sra. Andrea Soares Barnez, bem como da empresa Andrade Galvão Engenharia Ltda., com fundamento nos arts. 1º, inciso I, 16, inciso I, 17, e 23, inciso I, da Lei 8.443/1992, dando-lhes quitação plena;
9.3. julgar regulares com ressalva as contas da Sra. Sandra Silva Pinto e dos Srs. Luiz Antônio Pagot, Herbert Drummond, Michel Dib Tachy, Haroldo José Muniz, Alexandro da Costa Góes, Adanilson Jose Silva de Araújo, Fagner dos Santos e Santos e Antônio Eduardo Filho, com fulcro nos arts. 1º, inciso I, 16, inciso II, 18 e 23, inciso II, da Lei 8.443/1992, conferindo-lhes quitação;
9.4. dar ciência ao Departamento Nacional de Infraestrutura de Transportes - Dnit acerca da irregularidade detectada no âmbito do Convênio 306/2007,  concernente à realização de licitação das obras e implementação dos serviços de engenharia sem a previsão de recursos orçamentários que assegurem o pagamento das obrigações decorrentes a serem executadas no exercício financeiro, o que contraria o disposto nos arts. 15 e 16, § 1º, inciso I, e § 4º, inciso I, da Lei de Responsabilidade Fiscal, bem como no art. 7º, § 2º, inciso III, da Lei 8.666/93;
9.5. dar ciência à Prefeitura Municipal de Caracaraí/RR acerca:
9.5.1. da necessidade de, nas próximas licitações que venha a realizar com a utilização de recursos federais, atentar à possibilidade de promoção de diligência pela Comissão de Licitação ou autoridade superior, em qualquer fase do certame, destinada a esclarecer ou a complementar a instrução do processo licitatório, vedada a inclusão posterior de documento ou informação que deveria constar originariamente da proposta, em conformidade com o § 3º do art. 43 da Lei  8.666/1993;
9.5.2. da impropriedade detectada nestes autos no tocante a ter sido dado  início às obras antes da finalização do projeto executivo, devendo, doravante, ser observadas as necessidades de, nos empreendimentos implementados com utilização de verbas federais, serem mantidos os ditames da Lei 8.666/1993, com o devido detalhamento do Projeto Básico, bem como, especialmente em empreendimentos da complexidade e do porte de um terminal portuário, ser finalizado o Projeto Executivo antes do início da execução dos serviços.

Tomada de contas especial instaurada em razão de irregularidades na utilização de verbas repassadas por conta de convênio que tinha por objetivo construir terminal portuário. Análise das alegações de defesa e das razões de justificativa.

Departamento Nacional de Infraestrutura de Transportes - Dnit e Município de Caracaraí/RR.

3. Responsáveis: Antônio Eduardo Filho (XXX.386.202-XX); Adanilson Jose Silva de Araújo (XXX.264.792-XX); Alexandro da Costa Góes (XXX.074.502-XX); Edson Prado Barros (XXX.230.498-XX); Fagner dos Santos e Santos (XXX.639.332-XX); Haroldo José Muniz (XXX.085.594-XX); Herbert Drummond (XXX.346.966-XX); Luiz Antônio Pagot (XXX.102.567-XX); Michel Dib Tachy (XXX.376.135-XX); Nadja Tereza Monteiro de Oliveira  (XXX.617.487-XX), Andrade Galvão Engenharia Ltda. (13.558.309/0005-77); Andrea Soares Barnez (XXX.910.465-XX); e Sandra Silva Pinto (XXX.291.852-XX).

13.1. Ministros presentes: José Mucio Monteiro (Presidente), Walton Alencar Rodrigues, Raimundo Carreiro, Ana Arraes, Bruno Dantas e Vital do Rêgo.
13.2. Ministro-Substituto convocado: Augusto Sherman Cavalcanti.
13.3. Ministros-Substitutos presentes: Marcos Bemquerer Costa (Relator) e Weder de Oliveira.

MARCOS BEMQUERER

Trata-se da Tomada de Contas Especial, determinada pelo Acórdão 2766/2011-TCU-Plenário, resultante da conversão da Auditoria versada no TC Processo 015.676/2010-2 que tratou das obras de construção do terminal portuário de Caracaraí/RR, realizada no período de 15/09 a 11/10/2010, referente à aplicação da verba repassada no âmbito do Convênio 306/2007.
2.	O aludido ajuste (peça 27, pp. 52 e 53, e peça 28, pp. 1 a 8, do processo apenso TC Processo 015.676/2010-2) foi firmado entre o Departamento Nacional de Infra-estrutura de Transportes - Dnit e a Prefeitura Municipal de Caracaraí/RR, e, após a pactuação do 1º termo aditivo (peça 28, pp. 8 e 9, do 
processo apenso TC Processo 015.676/2010-2) atingiu o valor total de R$ 14.483.098,90 (sendo R$ 14.048.605,93 de recursos federais e R$ 434.492,97 de contrapartida) . 
3.	O empreendimento em tela contempla a execução de terminal de passageiros, edificação para administração, depósito, ponte de acesso, flap de chegada, cais flutuante, muro de contenção, além de execução de serviços correlatos. 
4. 	Acerca da importância socioeconômica do empreendimento, cumpre destacar que Caracaraí/RR é o único município à margem do Rio Branco e possui grande movimento de embarcações de pequeno porte que transportam produtos daquela região, em especial aqueles oriundos do Estado do Amazonas, de tal forma que a estimativa é que o aludido terminal portuário venha beneficiar cerca de 20.000 pessoas.
5.	Com vistas à consecução do objeto pactuado, a Prefeitura Municipal de Caracaraí/RR realizou a Concorrência 003/2009, sagrando-se vencedora desse certame a empresa Andrade Galvão Engenharia Ltda., consoante Termo de Adjudicação acostado aos autos (peça 30, pp. 8 e 12 do processo apenso TC Processo 015.676/2010-2) .
6. 	Após realizar a fiscalização dos recursos repassados por meio do Convênio 306/2007, a equipe da Secex/RR detectou as seguintes falhas e irregularidades, consoante Relatório de Auditoria  (peça 1, pp. 10 a 50, do processo apenso TC Processo 015.676/2010-2) : 
	6.1. realização de processo licitatório, contratação da empresa vencedora do certame e inicialização das obras sem que houvesse previsão de recursos orçamentários suficientes para arcar com as despesas previstas; 
	6.2. início da execução da obra com base em projeto executivo que não foi previamente aprovado pela Prefeitura Municipal de Caracaraí/RR e pelo Dnit e que contempla alterações substanciais nas especificações contidas no projeto básico, em especial mudanças das estruturas de apoio das pontes móveis e fixas; 
	6.3. julgamento da fase de habilitação da Concorrência 003/2009 em desacordo com os critérios previstos no edital de licitação e com o que prevê a Lei 8.666/1993; 
	6.4. realização da Concorrência 003/2009 por meio de edital que não contempla a composição de todos os custos unitários previstos no orçamento-base, em afronta ao que prevê o art. 7º § 2º, inciso II, da Lei de Licitações; 
	6.5. adoção, no item 2.3 do orçamento da obra, referente ao serviço de movimento de terra, de Distância Média de Transporte - DMT majorada indevidamente (a DMT referente ao percurso entre a jazida e o canteiro de obras é de 16 km e não de 18 km como estava inicialmente previsto) ; 
	6.6. superfaturamento decorrente do pagamento do serviço "aquisição de chapa naval" por preço acima do valor de mercado. 
7.	 Constatados esses indícios de irregularidade, a unidade técnica deste Tribunal propôs a realização de audiências dos responsáveis e, no que concerne especificamente aos achados 6.5 e 6.6, a adoção de medida cautelar para retenção dos valores indicados em decorrência de potencial dano ao erário, além da oitiva da Prefeitura Municipal de Caracaraí/RR e da empresa contratada - Andrade Galvão Engenharia Ltda. 
8.	Após analisar essas questões abordadas no Relatório de Auditoria da Secex/RR, ponderei, na Proposta de Deliberação que submeti ao Plenário e que embasou o Acórdão 3265/2010-TCU-Plenário, acerca da possibilidade de este Tribunal oportunizar, à Prefeitura Municipal de Caracaraí/RR e à empresa Andrade Galvão Engenharia Ltda., a negociação da repactuação voluntária do contrato decorrente da Concorrência Pública 03/2009, tendo em vista que o sobrepreço/superfaturamento detectado, no montante total de R$ 1.167.260,38, representa percentual pequeno do valor total contratado (8%) . 
9.	Ante o insucesso da negociação determinada pelo Acórdão 3265/2010-TCU-Plenário, e diante do fato de a análise da Secex/RR ter apontado ocorrência de potencial dano ao Erário na execução da obra em comento, por meio de nova deliberação (Acórdão 2766/2011-TCU-Plenário) , este Tribunal determinou a glosa cautelar do valor referente ao sobrepreço inicialmente detectado (R$ 1.167.260,44)  e a conversão dos autos em Tomada de Contas Especial, para quantificação do débito e responsabilização dos que deram causa ao prejuízo detectado.  
10.	Em atenção ao item 9.3 do supracitado decisum, o Dnit enviou expediente ao TCU (peça 81 do processo apenso TC Processo 015.676/2010-2) , comunicando ter cumprido a determinação de retenção cautelar.
11.	No âmbito da TCE instaurada, foi efetuada diligência à Prefeitura do Município de Caracaraí/RR, tendo sido obtidos os documentos pertinentes (peças 52, 53 e 58 do apenso) , e realizadas as citações dos seguintes responsáveis quanto ao débito decorrente de sobrepreço: a) Sra. Andrea Soares Barnez, analista de infraestrutura do Dnit responsável pela aprovação do projeto básico das obras do terminal portuário; b) Sr. Antônio Eduardo Filho, prefeito do município de Caracaraí/RR à época de vigência do Convênio 306/207; c) Sra. Sandra Silva Pinto, engenheira civil da Prefeitura Municipal de Caracaraí/RR responsável pela elaboração do projeto básico das obras; e  d) empresa Andrade Galvão Engenharia Ltda., contratada para a execução das obras.
12.	Foram apresentadas alegações de defesa (peças 22, 23, 25 e 32) , após diversas solicitações de dilação de prazo, as quais foram analisadas pela Secex/RR (peça 33) , que reviu seu entendimento em relação a determinadas irregularidades, acolhendo a defesa de alguns dos responsáveis, mantendo, contudo, o débito inicialmente identificado, e rejeitando razões de justificativa relativas às irregularidades objeto de audiência.
13.	O Ministério Público junto ao TCU (peça 36) , representado pelo Procurador Marinus Eduardo de Vries Marsico, discordou do exame empreendido pela Secex/RR e propôs o encaminhamento dos autos à unidade técnica especializada no tema, a então 4ª Secretaria de Fiscalização de Obras - Secob-4 (atualmente  denominada Secretaria de Fiscalização de Obras Portuárias, Hídricas e Ferroviárias - SecobHidroFerrovia) , para que procedesse à análise do preço global do contrato ora questionado, a fim de verificar a existência de sobrepreço, bem assim avaliasse a adequabilidade do referencial de preço adotado pela Secex/RR para o serviço "Aquisição de Chapa Naval".
14.	Determinei, então, o encaminhamento dos autos à unidade técnica especializada que analisou as composições de custos unitários da obra em tela e verificou a existência de sobrepreço nas obras de construção do terminal portuário do Município de Caracaraí/RR, em razão de preços excessivos frente ao mercado nos seguintes itens do orçamento: 
	14.1. beneficiamento do aço naval - sobrepreço de R$ 442.310,26, que corresponde a 13,96% do valor de referência;
	14.2. aquisição de aço naval - sobrepreço de R$ 1.892.327,11, que corresponde a 73,90% do valor de referência;
	14.3. cobertura em telha metálica perfil trapezoidal, inclusive cumeeira - sobrepreço de R$ 10.742,76, que corresponde a 47,48% do valor de referência. 
15.	Os autos foram, então, devolvidos à Secex/RR que, ante a necessidade de conhecer as datas relativas a pagamentos ulteriores ainda não informados no âmbito do Convênio 306/2007, realizou nova diligência à Prefeitura Municipal de Caracaraí/RR (Ofício 224/2013 - TCU/Secex-RR, datado de 13/3/2013, à peça 58) , tendo obtido, em resposta, a documentação acostada aos autos nas peças 63 a 70.
16.	A empresa Andrade Galvão Engenharia Ltda., apesar de já ter apresentado suas alegações de defesa, encaminhou expediente a este Tribunal (peça 62) solicitando prorrogação de prazo para apresentação de nova defesa, bem como lhe fosse dado acesso ao Acórdão 2319/2009-TCU-Plenário (deliberação de caráter sigiloso) que foi utilizado como parâmetro na análise de preços empreendida pela Secob-4.
17.	Submeti a mencionada solicitação a este Plenário que, por meio do Acórdão 2.933/2013, autorizou o acesso à aludida deliberação sigilosa, bem como estipulou novo prazo para que a Andrade Galvão Engenharia Ltda. apresentasse novos elementos de defesa, os quais, posteriormente, passaram a integrar a peça 96.
18.	Em análise a tais argumentos e aos demais elementos contidos nos autos, a Secex/RR elaborou outra instrução (peça 107) , na qual constam as seguintes conclusões:
	18.1.  o sobrepreço nos serviços de "aquisição de chapa de aço naval" e "beneficiamento de aço naval" alcançou o montante de R$ 1.635.129,59, e teve como responsáveis: a Sra. Andrea Soares Barnez, analista de infraestrutura do Dnit responsável pela aprovação do projeto básico com preços majorados, e a empresa Andrade Galvão Engenharia Ltda., que se beneficiou dos pagamentos indevidos;
	18.2. quanto ao serviço "cobertura em telha metálica perfil trapezoidal, inclusive cumeeira", detectou-se um sobrepreço total de R$ 19.285,07, sendo que a responsabilização recaiu na Sra. Sandra Silva Pinto, engenheira da Prefeitura Municipal de Caracaraí/RR e autora do projeto básico ora questionado, e no Sr. Antônio Eduardo Filho, ex-Prefeito do Município de Caracaraí/RR.
19.	Diante desse contexto, foram realizadas as citações do Sr. Antônio Eduardo Filho (peças 112 e 117) , das Sras. Andrea Soares Barnez (peças 113 e 118) e Sandra Silva Pinto (peças 111 a 115) , e da empresa Andrade Galvão Engenharia Ltda. (peças 114 e 131) .
20. 	Após recorrentes pedidos de prorrogações de prazo, a Sra. Andrea Soares Barnez e a empresa Andrade Galvão Engenharia Ltda. apresentaram suas alegações de defesa, respectivamente às peças 135 e 138 a 140.
21.	Por sua vez, o Sr. Antônio Eduardo Filho e a Sra. Sandra Silva Pinto, apesar de devidamente citados, deixaram transcorrer in albis o prazo para defesa, devendo ser considerados revéis, dando-se prosseguimento ao processo, nos termos do art. 12, § 3º, da Lei 8.443/1992.
22.	A Secex/RR instruiu os autos mais uma vez e examinou essa nova documentação encaminhada (peça 148) , concluindo haver um sobrepreço de R$ 1.654.414,66, superior à glosa cautelar efetuada  no âmbito do Convênio 306/2007 (R$ 1.167.260,44) , propondo a imputação de débito aos responsáveis citados, aplicando-lhes, individualmente, a multa prevista no art. 57 da Lei 8.443/1992.
23.	O Parquet especializado, em outra manifestação nos autos (peça 158) , considerou ser necessária outra participação da unidade técnica especializada deste Tribunal, tendo em vista o tecnicismo das matérias abordadas neste processo e a necessidade de se justificar, de forma embasada, a metodologia utilizada na quantificação do dano.
24.	Determinei, então, nova remessa dos autos à Secretaria de Fiscalização de Infraestrutura de Portuária, Hídrica e Ferroviária (SeinfraHidroFerrovia) que, conforme consta no Relatório precedente, concluiu pelo afastamento do sobrepreço do item "beneficiamento de aço naval" e ajustes no sobrepreço para os itens de serviço "aquisição de chapa naval" (custo unitário de referência R$ 4.494,75/tonelada, frente aos R$ 6.159,40/tonelada contratados) e "cobertura em telha metálica perfil trapezoidal, inclusive cumeeira" (custo unitário de referência de R$ 44,61 por m², em comparação aos R$ 56,75 por m² definidos contratualmente) , de tal forma que houve uma redução no débito total em relação ao valor glosado por este Tribunal.
25. 	Após o encaminhamento para o Ministério Público junto ao TCU, para análise dessa última manifestação da SeinfraHidroFerrovia, a empresa  Andrade Galvão Engenharia Ltda. anexou aos autos nove peças à título de novos elementos que, segundo posicionamento do Parquet, não contemplavam documentos comprobatórios capazes de alterar o posicionamento desta Corte de Contas acerca do sobrepreço detectado, sendo que a conclusão do parecer acostado à peça 178 é no sentido de se acolher a proposta de encaminhamento da Secex/RR (peça 148) , com a adaptação indicada pela SeinfraHidroFerrovia (peça 163) .
26.	Tendo em vista que este Tribunal já havia determinado a glosa de quantia correspondente ao somatório dos valores supostamente pagos a maior para determinados itens da planilha que estavam inicialmente sendo questionados nestes autos (valor total de R$ 1.167.260,44) , e restando constatada a necessidade   de   serem   efetuados   ajustes   nos  preços  de  mercado  anteriormente  adotados  como 
parâmetro para esses itens, por meio do Acórdão 1296/2018-TCU-Plenário, foi efetuada determinação ao Dnit para que, com base nas referências de preços apontadas na última análise da SeinfraHidroFerrovia, encaminhasse o respectivo demonstrativo de cálculos para obtenção do sobrepreço porventura remanescente.
27.	No cumprimento da aludida determinação desta Corte de Contas,  o Dnit encaminhou a documentação que constitui as peças 187 e 189 a 193, com vistas a demonstrar que, após serem efetivados os ajustes nas composições de custos unitários utilizadas como parâmetro de valores de mercado para os itens "beneficiamento de aço naval", "aquisição de chapa naval" e "cobertura em telha metálica perfil trapezoidal, inclusive cumeeira", foram afastados os indícios de sobrepreço inicialmente detectados, consoante as seguintes argumentações:
	27.1. o principal insumo das obras navais é a chapa grossa de aço, comumente chamada de  aço naval, cujo preço é ditado pelo mercado internacional e que, ao longo dos anos, tem sofrido grandes flutuações;
	27.2. houve um significativo pico nos custos da chapa naval exatamente na data-base do orçamento que embasou a Concorrência 003/2009 (outubro de 2008) ;
	27.3. em 2008 o mercado brasileiro de chapa naval era dominado pelo sistema Usiminas, e não havia, na época, um preço de mercado delimitado pelo equilíbrio das forças concorrenciais;   
27.4.  o preço do insumo aço naval chapa grossa ASTM A36 com espessura de ¼' (6,35 mm) só passou a constar do Sinapi em dezembro de 2015;	
27.5. para obtenção do preço de mercado do item "aquisição de chapa naval", a unidade técnica especializada do TCU utilizou cotações de preços obtidas em outubro de 2011 e retroagiu para a data-base do orçamento que embasou a Concorrência 003/2009 (outubro de 2008) , mediante aplicação do índice de estruturas para fundações metálicas de obras portuárias da Fundação Getúlio Vargas - FGV;
27.6. para demonstrar a inadequação dessa metodologia de utilização de índices econômicos, foram retroagidos os valores cotados pela unidade técnica do TCU em 2011 para janeiro de 2009, utilizando o mesmo índice da FGV, sendo que os resultados obtidos em comparação com as cotações de preços realizadas pelo Dnit, em 16/01/2009, indicam que os valores estavam muito distoantes (Dnit x TCU) ;
27.7. a metodologia de se obter preços em datas-base diferentes e retroagir usando índices econômicos traz enormes distorções para um mercado volátil como o de chapa de aço naval.
28.	Diante desses aspectos levantados pelo Dnit nos novos elementos acostados aos autos, este Tribunal, por meio do Acórdão 2892/2018-TCU-Plenário, considerou afastado o indício de  sobrepreço no orçamento-base da Concorrência 003/2009, suspendeu a retenção cautelar determinada  pelo subitem 9.3. do Acórdão 2766/2011-TCU-Plenário, bem como determinou à unidade técnica que efetuasse nova análise das audiências realizadas, mediante confrontação entre as defesas encaminhadas e a documentação apresentada como embasamento para os demonstrativos de cálculos. 
28.	A seguir transcrevo, com ajustes de forma, trecho da última instrução da Secretaria do Tribunal de Contas da União em Roraima (SEC-RR) , acostada aos autos à peça 207, que contempla esse novo exame dos expedientes encaminhados em resposta às audiências realizadas, em cumprimento ao Acórdão 2892/2018-TCU-Plenário: 
"EXAME TÉCNICO
33. O exame técnico consiste na análise das razões de justificativa em cotejo com os demais elementos inseridos nas novas peças acostadas a este processo, em cumprimento ao subitem 9.3 do Acórdão 2.892-TCU-Plenário.
34. Cumpre inicialmente rememorar quais audiências foram efetivadas por esta unidade técnica em função da determinação do Acórdão 3265/2010-TCU-Plenário. Vejamos:
Tabela 1 - Audiências realizadas por determinação do Acórdão 3265/2010-TCU-Plenário
	Responsável
	Cerne da conduta irregular

	Srs. Alexandro da Costa Góes, Adanilson José Silva de Araújo e Fagner dos Santos e Santos, respectivamente Presidente e Membros da Comissão Permanente de Licitação da Prefeitura Municipal de Caracaraí/RR
	Irregularidades na habilitação de empresa na Concorrência Pública 3/2009.

	Sra. Andrea Soares Barnez, Analista de Infraestrutura do DNIT
	Sobrepreço/superfaturamento no item 'Aquisição de Chapa Naval'.

	Sr. Haroldo José Muniz, Fiscal do contrato decorrente da Concorrência Pública 3/2009
	Ausência de projeto executivo.

	Sra. Sandra Silva Pinto, Engenheira Civil da Prefeitura Municipal de Caracaraí/RR, autora do Projeto Básico da obra de construção do terminal portuário de Caracaraí/RR e Fiscal do Contrato decorrente da Concorrência Pública 3/2009
	Sobrepreço/superfaturamento no item 'Aquisição de Chapa Naval'.
Ausência de projeto executivo.
Sobrepreço no item 'Transporte de terra em caminhão basculante'.

	Sr. Antônio Eduardo Filho, Prefeito Municipal de Caracaraí/RR
	Sobrepreço/superfaturamento no item 'Aquisição de Chapa Naval'.
Deficiências no Edital da Concorrência Pública 3/2009.
Ausência de projeto executivo.
Ausência de previsão orçamentária para custear as despesas.
Sobrepreço no item 'Transporte de terra em caminhão basculante'.

	Edson Prado Barros, Procurador Jurídico da Prefeitura Municipal de Caracaraí/RR
	Deficiências no Edital da Concorrência Pública 3/2009 - ausência das composições de custos unitários de todos os serviços

	Srs. Luiz Antônio Pagot, Diretor-Geral do Dnit, Herbert Drummond e Michel Dib Tachy, Diretores de Infraestrutura Aquaviária do Dnit
	Ausência de previsão orçamentária para custear as despesas.

Fonte: Acórdão 3265/2010-TCU-Plenário; Ofícios de audiência com respectivos avisos de recebimento (TC apenso Processo 015.676/2010-2: peça 2, p. 25-27; peça 2, p. 40-67; peça 3, p. 2-15) .
35. Ademais, como visto na seção 'Histórico', constam dos autos manifestações desta unidade técnica acerca do mérito das razões de justificativa remetidas ao Tribunal em função das audiências acima aludidas (peça 3, p. 19-40, do TC Processo 015.676/2010-2-apenso; peça 33, p. 1-27; peça 148) .
36. Passa-se ao exame dessas defesas, em cotejo com os demais elementos inseridos nas novas peças acostadas a este processo, partindo-se, afim de otimizar os recursos necessários à instrução deste feito, dos trabalhos instrutivos já empreendidos, acima aludidos, notadamente a suma das razões de justificativa dos justificantes e as conclusões outrora obtidas.
Da prescrição da pretensão punitiva no âmbito dos processos no TCU
37. Conveniente ainda tecer as seguintes considerações concernentes à extinção da pretensão punitiva no âmbito dos processos no TCU, a qual segue o prazo de dez anos, segundo fundamento do Acórdão 1441/2016-TCU-Plenário, relatório de lavra do Ministro Benjamin Zymler, que resolveu o incidente de uniformização acerca da matéria.
38. Ainda diante dos desdobramentos suscitados pelo decisum retroreferenciado, nos termos do Memorando-Circular 24/2016 - Segecex, registre-se que audiência ou oitiva realizada pelo TCU são causas de interrupção do prazo prescricional, sendo considerada a data referencial aquela que determina a realização desses procedimentos. 
39. Nesse rumo, a data que evidencia, em cumprimento a essa orientação, a interrupção do prazo prescricional neste feito é a de 1º/12/2010, dia em que o Plenário do TCU, por meio do Acórdão 3265/2010-TCU-Plenário (TC apenso Processo 015.676/2010-2: peça 2, p. 25-27) , determinou que fossem realizadas as audiências dos diversos responsáveis.
40. Portanto, considerada a data de 1º/12/2010 como de interrupção do prazo prescricional, não se verifica neste momento a ocorrência de prescrição intercorrente de maneira que o TCU possa punir as condutas ilícitas que se confirmam nos autos.
Da revelia e seus efeitos no presente feito
41. No que tange ao instituto da revelia, este não implica por si só a condenação do responsável revel, por não estar afastada a obrigatoriedade da análise das provas existentes no processo.
42. Regularmente chamada em audiência, a Sra. Sandra Silva Pinto, CPF XXX.291.852-XX, não compareceu aos autos.
43. Nos termos do art. 12, § 3º, da Lei 8.443/1992, ao não responder à audiência expedida por esta Corte de Contas, o responsável torna-se revel, para todos os efeitos, dando-se prosseguimento ao processo. 
44. A despeito da aplicação da revelia, devem ser considerados, no entanto, os elementos já constantes dos autos, os quais podem, inclusive, levar a um juízo favorável ao responsável revel. 
45. Deve-se observar que nos processos do TCU a revelia não implica a presunção de que sejam verdadeiras todas as imputações levantadas contra os responsáveis, diferentemente do que ocorre no processo civil, em que o não comparecimento do réu nos autos leva à presunção da verdade dos fatos narrados pelo autor. 
46. Assim, independentemente da revelia, a avaliação da responsabilidade do agente nos processos desta Corte não prescinde dos elementos existentes nos autos ou para ele carreados, uma vez que são regidos pelo princípio da verdade material (Acórdão 163/2015-TCU-Segunda Câmara, 2.685/2015-TCU-2ª Câmara, 2.801/2015-TCU-1a Câmara, 4.340/2015-TCU-1a Câmara e 5.537/2015-TCU-1a Câmara) .
47. Nesse sentido, as conclusões alcançadas neste exame técnico, com base nos documentos trazidos aos autos pelos demais responsáveis chamados em audiência e na decisão do Acordão 2.892/2018, relatório de lavra do Ministro-Substituto Marcos Bemquerer, que decidiu afastar os indícios de sobrepreço inicialmente detectados neste processo, permitiram concluir pelo afastamento parcial da responsabilidade da Sra. Sandra Silva Pinto.
48. Dessa forma, chamada em audiência a responsável revel em função do sobrepreço nos itens 'Aquisição de Chapa Naval' e 'Transporte de terra em caminhão basculante'; ausência de projeto executivo, tendo a unidade técnica empreendido exame, com base nos elementos presentes nos autos, concluiu pelo afastamento da responsabilidade no que tange aos sobrepreços indicados, mantida, porém, a responsabilidade no que se refere à irregularidade consistente na ausência de projeto executivo, uma vez que não resta elidida, como será demostrado neste exame técnico.
Das razões de justificativa dos responsáveis
49. A partir deste ponto, traga-se à baila o exame das razões de justificativa trazidas a este feito, já realizado pela unidade técnica e que consta no documento acostado à peça 3, p. 19-40, do TC Processo 015.676/2010-2 (apenso) , em cumprimento ao Acórdão 3265/2010-TCU-Plenário que determinou a realização de audiências.
50. Ressalte-se que se observa novos exames desta unidade técnica às peças 33 e 148, em sede de citação no processo de TCE, os quais também serão considerados, conforme as conclusões da instrução supramencionada tenham sido parcialmente rediscutidas nessas novas oportunidades. 
Questão 1 - Irregularidade na fase de habilitação da Concorrência 3/2009 (peça 3, p. 26-28, do TC Processo 015.676/2010-2-apenso) . 
51. Situação Encontrada: habilitação da empresa Andrade Galvão Engenharia Ltda. na Concorrência 03/2009, sendo que as certidões e atestados apresentados por essa pessoa jurídica não comprovaram a exigência descrita no subitem I do Quadro A, constante do item 13.4 do edital da supracitada licitação - Qualificação Técnica e, portanto, não demonstraram que a empresa já havia executado obras de cais, portos ou atracadouros de características técnicas semelhantes às da obra em questão, ou seja, com utilização de estruturas metálicas. 
52. Responsáveis: Srs. Alexandro da Costa Goes, Adanilson José Silva de Araújo e Fagner dos Santos e Santos, respectivamente Presidente e Membros da Comissão Permanente de Licitação da Prefeitura Municipal de Caracaraí/RR. 
53. Todos os responsáveis enviaram razões de justificativa.
54. A unidade técnica, no exame presente à peça 3, p. 26-28, do TC Processo 015.676/2010-2-apenso, rejeitou as razões de justificativa concluindo que houve habilitação indevida da empresa Andrade Galvão Ltda. para participar do certame e que a Comissão Permanente de Licitação (CPL) desrespeitou o edital, transgredindo o art. 3° c/c 41 da Lei 8.666/1993, uma vez que os atestados apresentados visando comprovar a qualificação técnica dessa empresa não cumpriram as exigências editalícias.
55. Novos exames desta unidade técnica, em sede de TCE, considerando também as razões de justificativa dos responsáveis, corroboraram com essas conclusões (peça 33, p. 17-24; peça 148, p. 18-24) .
Análise
56. A esse respeito, ousa-se discordar das conclusões da unidade técnica anteriormente postas neste feito, não obstante a exigência de documentos que comprovem a qualificação técnica, se compatíveis com o objeto da licitação, não configura faculdade da Administração, mas um dever, devendo ser essa exigência a mínima capaz de assegurar que a empresa contratada estará apta a fornecer os bens ou serviços pactuados, conforme entendimento assentado no âmbito do Acórdão 891/2018-TCU-Plenário, relatório de lavra do Ministro José Múcio Monteiro.
57. Ocorre que examinadas as razões de justificativa, vê-se que a linha de defesa dos justificantes consiste na tese de que foi aplicada a norma prevista no edital a qual previa que os licitantes deveriam comprovar a 'execução de obras de construção de portos ou atracadouros ou cais ou piers ou ainda outras obras marítimas e/ou fluviais de mesma característica técnica e operacional'.
58. Nesse sentido, em função da conjunção 'ou' presente no dispositivo supra, entendeu a comissão que a experiência da licitante poderia ser atestada mediante comprovação da execução de qualquer um dos tipos de edificação delineados, alegações essas rejeitadas por esta unidade técnica, mediante os seguintes principais fundamentos, repercutidos quando do exame dos documentos aceitos pela comissão de licitação, ipsis litteris (peça 3, p. 27, do TC Processo 015.676/2010-2-apenso) :
a) Prefeitura Municipal de Valença - DA (Os. 330-335 - Anexo 3) : nesse atestado, o único item aproveitável na discussão seria o de número '3.00 Cais'. Todavia, atentando para seus subitens, nota-se que a referida edificação contemplou estacas de concreto e alvenaria de pedra argamassada. Não há, portanto, referências a edificações, de qualquer um dos tipos permitidos no edital, executadas em aço, que evidenciem mesma característica técnica e operacional; 
b) Prefeitura Municipal de Muniz Ferreira - DA (336 - Anexo 3) : valem as mesmas observações feitas na aliena a. Consta o atestado de execução de cais, porém edificado em concreto armado. Não há ponte de ligação ou qualquer outra estrutura naval metálica; 
c) Prefeitura Municipal de Valença - BA (fls. 338-351 - Anexo 3) : igualmente foram apresentados atestados de execução de rede drenagem, cais de proteção, estação elevatória de água. Inobstante, nenhuma das edificações constantes no acervo possuem características técnicas e operacionais semelhantes às do objeto do convênio em apreço.
59. Observando o trecho acima, vê-se que a análise do conteúdo dos documentos apresentados pelo licitante requer certo conhecimento técnico, afim de emitir um juízo seguro acerca da suficiência dessas experiências da empresa, muito mais para inabilitar-lhe durante o procedimento licitatório.
60. Dessa maneira, reputa-se não ser razoável exigir da comissão de licitação o conhecimento técnico necessário ao exame daqueles documentos. É claro que nesses casos seria conveniente a requisição de auxilio técnico da área de engenharia da prefeitura, contudo, essa cautela não foi objeto do ofício de audiência (peça 2, p. 49-54) , não versando as defesas dos justificantes sobre esse assunto.
61. Verificando a jurisprudência desta Corte, sabe-se do posicionamento pelo não cabimento de responsabilização de parecerista jurídico ou do prefeito nas situações em que se impõe, para a identificação de falhas ou deficiências na especificação da licitação, a exigência de conhecimento técnico (Acórdão 181/2015-TCU-Plenário e 183/2016-TCU-Plenário, ambos os relatórios de lavra do Ministro Vital do Rêgo) . 
62. Nesse sentido, embora a pesquisa de jurisprudência não tenha retornado resultado para o caso específico dos membros da comissão, manifesta-se pela razoabilidade de acolher esse ponto das alegações de defesa, porquanto para concluir acerca da insuficiência dos documentos trazidos pela licitante, e muito mais para inabilitá-la em razão de não aceitação dessas comprovações, não possuía a comissão de licitação o conhecimento técnico necessário.
63. Outrossim, ressalte-se que o tipo de construção em tela não é um empreendimento recorrente no estado de Roraima de sorte que os profissionais locais, de maneira geral, não apresentam expertise nessas contratações, o que contribui para o alheamento técnico verificado. 
64. No que tange aos demais pontos da defesa (escassez de fornecedores no estado de Roraima para tocarem uma obra de tal porte; andamento da obra, mais de 50 % executada, e a não detecção de outras irregularidades por fiscalizações que já foram empreendidas, um indicativo de que a empresa teria capacidade técnica para tocar o empreendimento) , mantém-se a rejeição desses argumentos, porquanto incapazes por si só de afastar a irregularidade na fase de habilitação da Concorrência 3/2009.
65. Registre-se em cumprimento ao Acórdão 2892/2018-TCU-Plenário que os demais elementos inseridos nas novas peças acostadas a este processo não versam sobre a irregularidade em pauta, de maneira que não interferem neste item do exame.
66. Com base no exposto, propõe-se o acolhimento parcial das alegações de defesa, com consequente afastamento da responsabilidade dos Srs. Alexandro da Costa Goes, Adanilson José Silva de Araújo e Fagner dos Santos e Santos, respectivamente, Presidente e Membros da Comissão Permanente de Licitação da Prefeitura Municipal de Caracaraí/RR.
Questão 2 - Sobrepreço e consequente superfaturamento (peça 3, p. 28-33, do TC Processo 015.676/2010-2-apenso) .
67. Situação Encontrada: sobrepreço e consequente superfaturamento identificados no contrato decorrente da Concorrência Pública 3/2009, mais precisamente no serviço 'Aquisição de Chapa Naval', tendo em vista que o custo unitário orçado é de R$ 6.159,40, por tonelada, e o valor de mercado apurado pela unidade técnica deste Tribunal é de R$ 4.630,91, por tonelada, sendo que o parâmetro de preço foi obtido mediante a soma do custo do insumo Perfil de Aço Estrutural I, referência 4766 do Sinapi/CEF, com o transporte, representado pelo item de serviço S 09 002 90 do Sicro2/Dnit, considerando a distância de Boa Vista à Caracaraí/RR, de 140 Km (cento e quarenta quilômetros) e a taxa de BDI utilizada no projeto básico. 
68. Responsáveis: Sra. Andrea Soares Barnez, Analista de Infraestrutura do Dnit; Sra. Sandra Silva Pinto, Engenheira Civil contratada pela Prefeitura Municipal de Caracaraí/RR; Sr. Antônio Eduardo Filho, Prefeito Municipal de Caracaraí/RR.
69. Para essa irregularidade apenas a Sra. Sandra Silva Pinto não apresentou razões de justificativa.
70. No exame empreendido pela unidade técnica (peça 3, p. 28-33, do TC Processo 015.676/2010-2-apenso) , a conclusão foi que os responsáveis arrolados na questão em pauta não lograram a elisão das falhas observadas. 
71. À época, asseverou a unidade técnica que as justificativas apresentadas pela Sra. Andrea Soares Barnez embora não tenham logrado afastar a irregularidade principal, cerne da questão, evidenciam uma atitude diligente no sentido de solicitar aos setores responsáveis do Dnit a elaboração das composições de que se privam as obras aquaviárias, tendo ainda demonstrado ter atuado com efetividade na revisão do processo, já que por diversas vezes fez observações e requisições à prefeitura convenente no sentido de aperfeiçoá-lo.
72. Contudo, nenhuma das atitudes positivas dessa senhora foram consideradas excludentes de culpabilidade (inimputabilidade, potencial desconhecimento da ilicitude, inexigibilidade de conduta diversa) , inexistindo, nos autos, hipóteses que dispensem a conduta da gestora conforme o direito.
73. Também as razões de justificativa do Sr. Antônio Eduardo Filho não foram acolhidas nesse primeiro exame, uma vez que se mostraram incapazes de afastar as irregularidades expostas na situação acima aludida.
74. Ao contrário disso, novo exame da unidade técnica da Secex-RR, em sede de TCE, no que diz respeito ao sobrepreço e consequente superfaturamento verificados, considerando conjuntamente as alegações de defesa e as razões de justificativa carreadas aos autos, concluiu pelo afastamento da responsabilidade da Sra. Sandra Silva Pinto e do Sr. Antônio Eduardo Filho, mantendo, todavia, a responsabilidade da Sra. Andrea Soares Barnez e da Andrade Galvão Engenharia Ltda. (peça 33, p. 4-13) .
75. Após isso, em mais uma manifestação da unidade técnica, as conclusões acima foram mantidas (peça 148, p. 19) .
Análise:
76. As alegações de defesa trazidas pelos Srs. Andrea Soares Barnez e Antônio Eduardo Filho são em razão de terem sido detectados indícios de sobrepreço no item de serviço 'Aquisição de Chapa Naval' constante da planilha orçamentária pactuada no âmbito do contrato decorrente da Concorrência Pública 3/2009, do município de Caracaraí/RR, os quais, todavia, restam afastados pelo TCU, por decisão contida no Acórdão 2.892/2018, relatório de lavra do Ministro-Substituto Marcos Bemquerer, de maneira que cumpre igualmente afastar a responsabilidade dos justificantes e também da responsável revel, Sra. Sandra Silva Pinto, inexistente a irregularidade e consequentemente qualquer conduta irregular.
Questão 3 - Ausência de projeto executivo (peça 3, p. 33-34, do TC Processo 015.676/2010-2-apenso) .
77. Situação Encontrada: inicialização da execução das obras sem prévia autorização formal da Prefeitura de Caracaraí/RR e do Departamento Nacional de Infraestrutura de Transportes (Dnit) , e sem que o projeto executivo estivesse devidamente aprovado, em desacordo com o previsto no art. 7, § 1°, da Lei 8.666/1993, e no art. 15 da Instrução Nominativa 01 da Secretaria do Tesouro Nacional.
78. Responsáveis: Sr. Haroldo José Muniz, fiscal do contrato decorrente da Concorrência Pública 3/2009; Sra. Sandra Silva Pinto, Engenheira Civil contratada pela Prefeitura Municipal de Caracaraí/RR; Sr. Antônio Eduardo Filho, Prefeito Municipal de Caracaraí/RR.
79. Para essa irregularidade apenas a Sra. Sandra Silva Pinto não apresentou razões de justificativa.
80. Consideradas as razões de justificativa trazidas pelos Srs. Haroldo José Muniz, fiscal do contrato decorrente da Concorrência Pública 3/2009 e Antônio Eduardo Filho, Prefeito Municipal de Caracaraí/RR, a unidade técnica não as acolheu, tendo considerado grave que conquanto estivesse em execução, não possuía a obra o projeto executivo, tampouco autorização da prefeitura para que esta se desenrolasse, com consequente concessão de liberdade à contratada para mudar o projeto básico e realizar a obra com base em tais modificações, sem que fossem elas previamente submetidas à prefeitura ou ao convenente.
81. Novos exames desta unidade técnica, em sede de TCE, considerando também as razões de justificativa dos responsáveis, aquiesceram com essas conclusões (peça 33, p. 17-24; peça 148, p. 18-24) .
Análise:
82. De fato, os argumentos trazidos pelos justificantes são insuficientes a afastar a infração à norma insculpida no art. 7, § 1°, da Lei 8.666/1993, e no art. 15 da Instrução Nominativa 01 da Secretaria do Tesouro Nacional, pelo que se corrobora com os exames outrora empreendidos. Eis que tanto a ordem de serviço quanto o andamento da obra ocorreram à revelia de um projeto executivo aprovado pela Administração, o que acarreta risco ao alcance dos objetivos pretendidos mediante a aplicação dos recursos da União.
83. Registre-se que a mesma conclusão permanece em relação à conduta da Sra. Sandra Silva Pinto, revel nos autos.
84. Outrossim, impende ressaltar o agravante indicado no exame pretérito concernente no fato de que o prefeito foi responsável pela emissão da ordem de serviço e, portanto, pelo início das obras sem que existisse o projeto executivo (peça 3, p. 33-34, do TC Processo 015.676/2010-2-apenso) .
85. Com base no exposto, inclina-se à formulação de proposta de encaminhamento consistente na aplicação da multa prevista no art. 58, inciso II, da Lei 8.443/1992 ao Sr. Haroldo José Muniz, fiscal do contrato decorrente da Concorrência Pública 3/2009; à Sra. Sandra Silva Pinto, Engenheira Civil contratada pela Prefeitura Municipal de Caracaraí-RR; e ao Sr. Antônio Eduardo Filho, Prefeito Municipal de Caracaraí/RR, agravada a conduta desse último senhor.
Questão 4 - Sobrepreço decorrente de majoração da distância média de transporte - DMT (peça 3, p. 34-35, do TC Processo 015.676/2010-2-apenso) .
86. Situação Encontrada: sobrepreço de R$ 62.270,55, identificado no contrato decorrente da Concorrência Pública 3/2009 do Município de Caracaraí/RR, caracterizado pela utilização, no item 2.3 do orçamento da obra, referente a serviço de 'Transporte de terra em caminhão basculante', de Distância Média de Transporte - DMT de 18 Km, quando a DMT verificada em campo é de 16 Km.
87. Responsáveis: Srs. Sandra Silva Pinto, Engenheira Civil contratada pela Prefeitura Municipal de Caracaraí/RR; Antônio Eduardo Filho, Prefeito Municipal de Caracaraí/RR.
88. Para essa irregularidade apenas a Sra. Sandra Silva Pinto não apresentou razões de justificativa.
89. Em manifestação primeira às teses defensivas trazidas pelo Sr. Antônio Eduardo Filho, Prefeito Municipal de Caracaraí/RR, a unidade técnica rejeitou a razão de justificativa, principalmente porque as alegações do prefeito carecem de documentação corroborante (peça 3, p. 34-35, do TC Processo 015.676/2010-2-apenso) .
90. Em nova oportunidade processual, agora em sede de citação no processo de TCE, considerando conjuntamente as alegações de defesa e as razões de justificativa careadas aos autos, a unidade técnica mais uma vez manteve a rejeição das alegações de defesa (peça 33, p. 14-16) .
91. Impendente ressaltar que nessa oportunidade a unidade técnica debruçou-se mais uma vez sobre as mesmas teses defensivas presentes tanto nas razões de justificativa outrora trazidas pelo justificante Sr. Antônio Eduardo Filho, quanto nas alegações de defesa apresentadas em função de citação no processo de TCE, e sobre outros argumentos que também adicionou, os quais, contudo, foram mais uma vez considerados incapazes de afastar a irregularidade constatada na fiscalização.
92. Após isso, a unidade técnica da Secex-RR, em nova instrução de mérito, tendo verificado que, na instrução de peça 45, a Secob-4 demonstrou adequadamente a inexistência de sobrepreço em tal serviço, concluiu pela desconstituição dessa irregularidade e pela aceitação das alegações de defesa (peça 148, p. 19) .
Análise
93. Diante das conclusões técnicas da secretaria especializada do TCU no sentido de que inexiste sobrepreço decorrente de majoração da distância média de transporte - DMT, ademais, tendo sobrevindo a esse posicionamento o Acórdão 2.892/2018, relatório de lavra do Ministro-Substituto Marcos Bemquerer, que decidiu afastar os indícios de sobrepreço inicialmente detectados neste processo, resta igualmente afastar a responsabilidade dos gestores chamados em audiência no âmbito deste item do exame.
94. Portanto, cumpre elaborar proposta de encaminhamento tendente a afastar a responsabilidade dos chamados em audiência perante a situação em tela: Sra. Sandra Silva Pinto, Engenheira Civil contratada pela Prefeitura Municipal de Caracaraí/RR; Sr. Antônio Eduardo Filho, Prefeito Municipal de Caracaraí-RR, uma vez que o Tribunal já se manifestou no sentido de que inexiste sobrepreço neste processo, não havendo que falar, portanto, em conduta irregular.
Questão 5 - Deficiências no edital de licitação (peça 3, p. 35-37, do TC Processo 015.676/2010-2-apenso) .
95. Situação Encontrada: realização da Concorrência Pública 3/2009 por meio de edital desacompanhado das composições de custos unitários de todos os serviços, em descumprimento ao art. 7°, § 2°, II da Lei 8.666/1993. 
96. Responsáveis: Sr. Antônio Eduardo Filho, Prefeito Municipal de Caracaraí/RR; e Sr. Edson Prado Barros, Procurador Jurídico da Prefeitura Municipal de Caracaraí/RR.
97. As razões de justificativa dos responsáveis supra restaram não acolhidas no exame presente à peça 3, p.35-37, do TC Processo 015.676/2010-2-apenso. 
98. Naquele exame, entendeu a unidade técnica da Secex-RR que existiam sim deficiências tendo em vista que foram efetivamente carreadas aos autos apenas composições de serviços referentes aos de 'aquisição de chapa naval' e 'beneficiamento de aço naval', uma vez que para os outros serviços apenas constaram na planilha de orçamento as referências do Sinapi/CEF ou do Sicro2/Dnit, pelo menos para a maioria deles, mas não para todos. Outrossim, embora a lei obrigue a observância das referências do Sinapi/CEF ou do Sicro2/Dnit, não está dispensada a Administração de ter suas próprias composições.
99. Ainda especificamente acerca da responsabilidade do Sr. Edson Prado Barros, Procurador Jurídico da Prefeitura Municipal de Caracaraí/RR, concluiu o exame que embora seja aceitável que o profissional da área jurídica não tenha habilidades para avaliar questões técnicas de engenharia, é perfeitamente possível que o referido proceda a uma simples conferência dos documentos exigidos em lei e constate eventual ausência de algum deles, motivo pelo qual rejeitou esse argumento de defesa.
100. Outras manifestações da unidade técnica da Secex-RR neste feito chegaram ao mesmo entendimento pela rejeição das razões de justificativa (peça 33, p. 17-24; peça 148, p. 18-24) .
Análise
101. Mais uma vez, ao contrário das manifestações anteriores desta unidade técnica, posiciona-se pelo acolhimento das razões de justificativa dos Srs. Antônio Eduardo Filho, Prefeito Municipal de Caracaraí/RR e Edson Prado Barros, Procurador Jurídico da Prefeitura Municipal de Caracaraí/RR, como adiante será explicado.
102. Cumpre, de fato, asseverar, no que tange à ausência de composições da totalidade dos serviços na planilha orçamentária, anexa ao edital, que a licitação somente poderia ser processada existindo orçamento detalhado em planilhas que expressassem a composição de todos os seus custos unitários, em cumprimento ao art. 7°, § 2°, II da Lei 8.666/1993, o que não ocorreu, conforme demonstrou o exame técnico à peça 3, p. 35-37, do TC Processo 015.676/2010-2 -apenso. 
103. Dentre as conclusões alcançadas no exame aludido, destaca-se que os sistemas referenciais de custo devem nortear a elaboração do orçamento das obras públicas, não se confundindo, entretanto, esses referenciais com o próprio orçamento a cuja confecção está obrigada à Administração.
104. Contudo, acerca da responsabilidade do parecerista pela aprovação da minuta do edital, dever insculpido no parágrafo único do art. 38, da Lei 8.666/1993, mesmo ausente a composição de todos os custos unitários, ousa-se discordar das conclusões outrora emanadas desta unidade técnica.
105. Ocorre que examinando a análise anterior, depreende-se que houve uma composição anexada ao edital da Concorrência Pública 3/2009, contudo, tal documento continha apenas composições de serviços referentes aos de 'aquisição de chapa naval' e 'beneficiamento de aço naval', uma vez que para os outros serviços apenas constaram na planilha de orçamento as referências do Sinapi/CEF ou do Sicro2/Dnit, pelo menos para a maioria deles (peça 3, p. 35-37, do TC Processo 015.676/2010-2-apenso) .
106. Com base na informação supra, reputa-se escusável o erro na aprovação da minuta, uma vez que diante das composições anexadas e da existência de referenciais de sistemas oficiais, é aceitável que o parecerista, ante a ausência de conhecimento técnico para interpretar tais planilhas, tenha vislumbrado a existência do orçamento exigido no art. 7°, § 2°, II da Lei 8.666/1993.
107. Nesse sentido, a compreensão exprimida no âmbito do Acórdão 181/2015-TCU-Plenário, relatório de lavra do Ministro Vital do Rêgo, em que o Tribunal afastou a possibilidade de responsabilização do parecerista em diversas situações, inclusive como as aqui tratadas. Vejamos:
'Não se pode responsabilizar o parecerista jurídico pela deficiência na especificação técnica da licitação, pela desordem processual, pela ausência de documentos comprobatórios da entrega de edital e pelas irregularidades no julgamento e classificação das propostas, já que tais atos são estranhos à área de atuação daquele profissional.' (grifo nosso) 
108. Logo, em face do caráter eminentemente técnico do conteúdo das planilhas acostadas ao processo licitatório, conclui-se descabida a responsabilidade pela aprovação da minuta do edital, identificadas falhas no orçamento da obra, senão que tal responsabilidade deve recair sobre os profissionais de engenharia envolvidos no processo.
109. Destarte, tendo observado a existência de planilhas orçamentárias, inclusive exaustivamente criticadas pela área técnica do Dnit (peça 8, p. 16-18) , veio a aprovar a minuta do edital o Procurador Jurídico da Prefeitura Municipal de Caracaraí/RR, Sr. Edson Prado Barros, à época, não devendo recair sobre ele a responsabilidade pelas falhas técnicas supervenientemente constatadas. 
110. Ocorre que nessa mesma esteira caberia escusa da responsabilidade do prefeito, o que se passa a examinar.
111. Inicialmente, compreende-se que a correição e suficiência das composições presentes no orçamento deficiente, anexado ao edital, versam sobre assunto eminentemente técnico, sob responsabilidade do profissional de engenharia da prefeitura, à época. Nesse rumo, as pesquisas junto à jurisprudência desta Corte de Contas, acerca da responsabilidade do prefeito nessas situações, retornaram que o Tribunal, em outra oportunidade, considerou inviável atribuir responsabilidade ao prefeito na hipótese de falhas técnicas as quais, para identificação, requerem qualificação técnica, conforme assentado no Acórdão 183/2016-TCU-Plenário, relatório de lavra do Ministro Vital do Rêgo. Vejamos:
'Ainda que o prefeito tenha assinado o relatório de cumprimento do objeto e o termo de aceitação definitiva da obra, é indevida sua responsabilização por prejuízo decorrente de falhas de construção de origem eminentemente técnicas e de difícil percepção para um leigo, caso os serviços tenham sido atestados por servidores técnicos e não haja elementos que fundamentem culpa in eligendo.' (grifo nosso) 
112. No que tange aos aludidos elementos a fundamentarem eventual culpa in eligendo, ausentes qualquer deles nos autos ou no ofício de audiência enviado do responsável (peça 2, p. 41) . 
113. De outro modo, documentos presentes nos autos demonstram que a planilha orçamentária passou por exaustiva análise do concedente que, em várias oportunidades, solicitou ajustes (peça 8, p. 16-18) , reputando-se que esses controles permitiram razoável segurança ao gestor da municipalidade acerca da correição e suficiência do orçamento da obra. Outrossim, o Acórdão 2892/2018-TCU-Plenário, relatório de lavra do Ministro-Substituto Marcos Bemquerer, decidiu afastar os indícios de sobrepreço inicialmente detectados neste processo.
114. Com base em todos esses elementos, conclui-se pela conveniência de acolher as razões de justificativa dos Srs. Antônio Eduardo Filho, Prefeito Municipal de Caracaraí/RR e Edson Prado Barros, Procurador Jurídico da Prefeitura Municipal de Caracaraí/RR, afastando suas responsabilidades, mormente as deficiências no edital requeriam conhecimento técnico para detecção, além do mais, tais deficiências não geraram sobrepreços ou superfaturamentos.
Questão 6 - Previsão orçamentária insuficiente (peça 3, p. 37-39, do TC Processo 015.676/2010-2-apenso) .
115. Situação Encontrada: ausência de previsão orçamentária suficiente para custear as despesas advindas da construção do terminal portuário de Caracaraí/RR, bem como início do aludido investimento, cuja execução ultrapassa o exercício financeiro, sem que o mesmo esteja incluído no Plano Plurianual (PPA) 2008/2011, em desrespeito aos preceitos do art. 167, inciso I e § 1°, da Constituição Federal de 1988.
116. Responsáveis: Sr. Antônio Eduardo Filho, Prefeito Municipal de Caracaraí/RR; Sr. Luiz Antônio Pagot, Diretor-Geral do Dnit; Srs. Herbert Drummond e Michel Dib Tachy, Diretores de Infraestrutura Aquaviária do Dnit.
117. Todos os responsáveis supra encaminharam razões de justificativa as quais foram examinadas detidamente na instrução da unidade técnica à peça 3, p. 19-40, do TC Processo 015.676/2010-2 -apenso, oportunidade em que foram rejeitadas. 
118. A conclusão, à época, foi que, na celebração do Convênio 306/2007, os responsáveis possuíam a consciência de que o empreendimento ultrapassaria para o exercício seguinte, no qual passaria a viger outro PPA (2008-2011) , sem qualquer vinculação ao anterior, de maneira que haveria o risco de que não fossem vertidos recursos para a ação objeto do ajuste. Risco que veio a consumar-se porquanto apenas em 2010 foi aberto crédito especial para a ação.
119. Novos exames desta unidade técnica, em sede de TCE, considerando conjuntamente as alegações e as razões de justificativa dos responsáveis carreadas aos autos, anuíram com essas conclusões (peça 33, p. 17-24; peça 148, p. 19) .
Análise
120. Revendo as razões de justificativa dos responsáveis, as conclusões da unidade técnica e consultando a jurisprudência desta Corte de Contas, não resta outro caminho a não ser, de fato, manter os posicionamentos anteriores da unidade técnica, rejeitando mais uma vez as razões de justificativas dos responsáveis.
121. Com efeito, é nítido o posicionamento do Tribunal que, nas situações em que as obras e serviços cuja execução ultrapasse um exercício financeiro, o investimento deve constar ou ter sua inclusão no Plano Plurianual. Vejamos:
'Licitações para obras e serviços cuja execução ultrapasse um exercício financeiro somente podem ser realizadas quando, cumulativamente, houver previsão de recursos orçamentários que assegurem o pagamento das obrigações decorrentes no exercício financeiro da licitação e o produto da obra estiver contemplado nas metas estabelecidas no Plano Plurianual.' 
 (Acórdão 948/2007-TCU-Plenário, relatório do Ministro Valmir Campelo) 
'Quando o investimento ultrapassar um exercício financeiro é obrigatória sua inclusão no Plano Plurianual, sob pena de caracterizar irregularidade na execução, em afronta à previsão do § 1º do art. 167 da Constituição Federal e art. 5º, § 5º da Lei de Responsabilidade Fiscal (Lei Complementar nº 101/2000) .'
  (Acórdão 1780/2009-TCU-Plenário, relatório de lavra do Ministro Raimundo Carreiro) 
'Quando a execução de obras ultrapassar um exercício financeiro, devem ser incluídas no Plano de Investimento Plurianual, em obediência ao disposto no art. 167, § 1°, da Constituição Federal.' 
 (Acórdão 2708/2009-TCU-Plenário, relatório de lavra do Ministro Walton Alencar Rodrigues) '
122. Em face do acima exposto, cumpre formular proposta e encaminhamento no sentido de que seja aplicada aos responsáveis Srs. Antônio Eduardo Filho, Luiz Antônio Pagot, Herbert Drummond e Michel Dib Tachy a multa prevista no art. 58, inciso II, da Lei 8.443/1992 diante da infração normativa verificada.
123. Em cumprimento ao Acórdão 2892/2018-TCU-Plenário, registre-se que os demais elementos inseridos nas novas peças acostadas a este processo não versam sobre a irregularidade em pauta, de maneira que não interferem neste item do exame.
OUTRAS INFORMAÇÕES
124. A instrução da unidade técnica da Secex-RR à peça 33 contém proposta de encaminhamento no sentido de rejeitar as alegações de defesa alhures, ademais a da Sra. Nadja Tereza Monteiro de Oliveira (CPF: XXX.617.487-XX) .
125. Ocorre que no Acórdão 3265/2010-TCU-Plenário, que determinou as audiências ora analisadas, não se mencionou a realização de audiência a essa senhora. Além disso, tanto na instrução de peça 33, quanto na peça instrutiva de páginas 19-40, peça 3, do TC Processo 015.676/2010-2-apenso, não constam informações quanto à existência de razões de justificativas dessa gestora, ou mesmo de análise de tais razões, que pudessem levar a reputar por uma rejeição delas. Desse modo, entende-se que a proposta de rejeição na instrução de peça 33 tratou-se de equívoco, e será desconsiderada qualquer responsabilidade dessa gestora nos autos."
29.	Ao final de sua instrução, a Auditora Federal de Controle Externo da SEC-RR, com anuência do corpo diretivo daquela unidade técnica (peça 208) , formulou a seguinte proposta de encaminhamento (peça 207, pp. 23 e 24) :
	29.1. considerar revel a Sra. Sandra Silva Pinto, Engenheira Civil contratada pela Prefeitura Municipal de Caracaraí - RR;
	29.2. acolher as razões de justificativa dos Srs. Antônio Eduardo Filho, Prefeito Municipal de Caracaraí/RR e Edson Prado Barros, Procurador Jurídico da Prefeitura Municipal de Caracaraí/RR, no tocante a indícios de irregularidade relativos a deficiências no edital de licitação da Concorrência 3/2009;
	29.3. acolher, parcialmente, as razões de justificativa dos Srs. Alexandro da Costa Goes, Adanilson José Silva de Araújo e Fagner dos Santos e Santos, respectivamente Presidente e Membros da Comissão Permanente de Licitação da Prefeitura Municipal de Caracaraí/RR, afastando-lhes a responsabilidade por irregularidades detectadas na fase de habilitação da Concorrência 3/2009;
	29.4. acolher as razões de justificativa apresentadas pelas Sras. Andrea Soares Barnez, Analista de Infraestrutura do Dnit, e Sandra Silva Pinto, Engenheira Civil contratada pela Prefeitura Municipal de Caracaraí - RR, e pelo Sr. Antônio Eduardo Filho, Prefeito Municipal de Caracaraí/RR, quanto aos indícios de sobrepreço e consequente superfaturamento no orçamento das obras do terminal portuário de Caracaraí/RR, com base no Acórdão 2892/2018-TCU-Plenário, que considerou adequados os preços praticados naquele empreendimento; 
	29.5. rejeitar as razões de justificativa dos Srs. Antônio Eduardo Filho, Prefeito Municipal de Caracaraí/RR, Luiz Antônio Pagot, Diretor-Geral do Dnit, Herbert Drummond e Michel Dib Tachy, Diretores de Infraestrutura Aquaviária do Dnit, acerca da previsão orçamentária insuficiente para custear as despesas das obras do terminal portuário de Caracaraí/RR, aplicando a esses responsáveis a multa prevista no art. 58, inciso II, da Lei 8.443/1992;
	29.6. rejeitar as razões de justificativa dos Srs. Antônio Eduardo Filho, Prefeito Municipal de Caracaraí/RR, Haroldo José Muniz, fiscal do contrato decorrente da Concorrência Pública 3/2009, e Sra. Sandra Silva Pinto, Engenheira Civil contratada pela Prefeitura Municipal de Caracaraí/RR, quanto à ausência de projeto executivo na implementação das obras do terminal portuário de Caracaraí/RR, aplicando a esses responsáveis a multa prevista no art. 58, inciso II, da Lei 8.443/1992;
	29.7. dar ciência e remeter cópia da deliberação que vier a ser proferida aos responsáveis, ao Departamento Nacional de Infraestrutura de Transportes (Dnit) , vinculado ao Ministério dos Transportes, e à Prefeitura Municipal de Caracaraí/RR, e comunicar-lhes que o relatório e o voto que a fundamentarem poderão ser acessados por meio do endereço eletrônico www.tcu.gov.br/acordaos e que, caso haja interesse, o Tribunal poderá enviar-lhes cópia desses documentos sem qualquer custo.
30.	O Ministério Público de Contas, representado pelo Procurador Marinus Eduardo De Vries Marsico, acompanhou a proposta de encaminhamento sugerida pela unidade técnica, efetuando, contudo, as seguintes ponderações (peça 214) :
"Há apenas um ponto que demanda pontual consideração em razão de receio de eventual precedente que se nos afiguraria impróprio. Nos parágrafos 51 a 66, a instrução trata de irregularidade acerca da qual foram ouvidos o presidente e os membros da Comissão Permanente de Licitação da Prefeitura Municipal de Caracaraí/RR, ali tecendo considerações para acolhimento parcial das razões de justificativa e consequente não cominação de multa.
Embora acompanhemos o juízo de encaminhamento, divergimos de um dos argumentos apresentados que busca aplicar no caso concreto a jurisprudência relativa a parecerista jurídico e a ordenador de despesa cuja responsabilidade tende a ser afastada em situações em que se requer conhecimento técnico para a identificação de falhas ou deficiências na especificação da licitação. A verificação do atendimento às exigências de qualificação técnica do licitante é precípuo dever da comissão de licitação, requerendo, em caso de dúvidas sobre a adequação de determinada documentação técnica apresentada, a realização de diligência para colheita de manifestação de área com domínio técnico sobre a matéria em exame.   
Cabe informar, por fim, que estando os autos neste Gabinete houve pedido de ingresso como interessado, formulado por Silvio Figueiredo Mourão (peça 213) , ainda pendente de deliberação." 
31.	Por meio do despacho que constitui a peça 215, deferi o ingresso do Sr. Sílvio Figueiredo Mourão, ex-Titular da Coordenação Geral de Custos de Infraestrutura do Departamento Nacional de Infraestrutura de Transportes - Dnit, como parte interessada neste processo.
	É o Relatório.

Walter Ramos Costa Couto (OAB/DF 6.098); Antônio Perilo de Sousa Teixeira Netto (OAB/DF 21.359); Guilherme Augusto Fregapani (OAB/DF 34.406); Jéssica de Oliveira Amaral (OAB/DF 48.386); e outros, representando Andrade Galvão Engenharia Ltda.

Procurador Marinus Eduardo De Vries Marsico.

TOMADA DE CONTAS ESPECIAL RESULTANTE DA CONVERSÃO DE AUDITORIA NAS OBRAS DO TERMINAL PORTUÁRIO DE CARACARAÍ/RR. INDÍCIOS DE PREÇOS ACIMA DOS VALORES DE MERCADO PARA ALGUNS ITENS DO ORÇAMENTO. GLOSA CAUTELAR DETERMINADA NO ACÓRDÃO 2.766/2011 - PLENÁRIO. CITAÇÕES. APRESENTAÇÃO DE DEMONSTRATIVO DE CÁLCULO QUE COMPROVA A INEXISTÊNCIA DE SOBREPREÇO. LIBERAÇÃO DO VALOR CONTRATUAL RETIDO. ANÁLISE DAS RESPOSTAS ÀS AUDIÊNCIAS REALIZADAS, MEDIANTE CONFRONTAÇÃO ENTRE AS DEFESAS APRESENTADAS E OS NOVOS ELEMENTOS ACOSTADOS AOS AUTOS, CONSOANTE DETERMINADO NO ACÓRDÃO 2.892/2018 - PLENÁRIO. ACOLHIMENTO DOS ARGUMENTOS APRESENTADOS POR ALGUNS RESPONSÁVEIS, COM JULGAMENTO PELA REGULARIDADE DE SUAS CONTAS. ACOLHIMENTO PARCIAL DAS RAZÕES DE JUSTIFICATIVA DE OUTROS RESPONSÁVEIS, COM JULGAMENTO PELA REGULARIDADE COM RESSALVA DE SUAS CONTAS. CIÊNCIA ACERCA DAS IMPROPRIEDADES DETECTADAS POR ESTE TRIBUNAL

TOMADA DE CONTAS ESPECIAL (TCE)

Secretaria do Tribunal de Contas da União em Roraima (SEC-RR).

Cuidam os presentes autos da Tomada de Contas Especial, determinada pelo Acórdão 2766/2011-TCU-Plenário, resultante da conversão da Auditoria realizada na Prefeitura Municipal de Caracaraí/RR, no período de 15/09 a 11/10/2010, referente à aplicação da verba repassada no âmbito do Convênio 306/2007, objetivando à construção de terminal portuário a ser implementado naquela municipalidade.
2. 	Com vistas à implementação do objeto previsto no ajuste em tela, a Prefeitura Municipal de Caracaraí/RR, após realizar a Concorrência 003/2009, firmou contrato com a empresa Andrade Galvão Engenharia Ltda., pelo valor total original de R$ 14.435.605,93.
3.	O empreendimento em questão contempla a execução de terminal de passageiros, edificação para administração, depósito, ponte de acesso, flap de chegada, cais flutuante, muro de contenção, além de execução de serviços correlatos, sendo que o valor total estimado para sua execução, após a pactuação de vários termos aditivos ao Convênio 306/2007, alcançou o montante de R$ 16.537.109,02 (R$ 16.040.996,02 de recursos federais e R$ 496.113,00 de contrapartida) .
4. 	Acerca da importância socioeconômica do empreendimento, cumpre destacar que Caracaraí/RR é o único município à margem do Rio Branco e possui grande movimento de embarcações de pequeno porte que transportam produtos daquela região, em especial aqueles oriundos do Estado do Amazonas, de tal forma que a estimativa é que o aludido terminal portuário venha beneficiar cerca de 20.000 pessoas. 
5.	Consoante comprova a documentação acostada aos autos (peça 196) , as obras foram integralmente implementadas, encontrando-se o terminal portuário de Caracaraí/RR em plena operação.    
I - Histórico das várias análises empreendidas no âmbito desta Corte de Contas.
6. 	Após realizar a fiscalização dos recursos repassados por meio do Convênio 306/2007, a equipe da então Secex/RR detectou as seguintes falhas e irregularidades, consoante Relatório de Auditoria  (peça 1, pp. 10 a 50, do processo apenso TC Processo 015.676/2010-2) : 
	6.1. realização de processo licitatório, contratação da empresa vencedora do certame e inicialização das obras sem que houvesse previsão de recursos orçamentários suficientes para arcar com as despesas previstas; 
	6.2. início da execução da obra com base em projeto executivo que não foi previamente aprovado pela Prefeitura Municipal de Caracaraí/RR e pelo Dnit e que contempla alterações substanciais nas especificações contidas no projeto básico, em especial mudanças das estruturas de apoio das pontes móveis e fixas; 
	6.3. julgamento da fase de habilitação da Concorrência 003/2009 em desacordo com os critérios previstos no edital de licitação e com o que prevê a Lei 8.666/1993; 
	6.4. realização da Concorrência 003/2009 por meio de edital que não contempla a composição de todos os custos unitários previstos no orçamento-base, em afronta ao que prevê o art. 7º § 2º, inciso II, da Lei de Licitações; 
	6.5. adoção, no item 2.3 do orçamento da obra, referente ao serviço de movimento de terra, de Distância Média de Transporte - DMT majorada indevidamente (a DMT referente ao percurso entre a jazida e o canteiro de obras é de 16 km e não de 18 km como estava inicialmente previsto) ; 
	6.6. superfaturamento decorrente do pagamento do serviço "aquisição de chapa naval" por preço acima do valor de mercado. 
7.	 Constatados esses indícios de irregularidade, a unidade técnica deste Tribunal propôs a realização de audiências dos responsáveis e, no que concerne especificamente aos achados 6.5 e 6.6, a adoção de medida cautelar para retenção dos valores indicados em decorrência de potencial dano ao erário, além da oitiva da Prefeitura Municipal de Caracaraí/RR e da empresa contratada - Andrade Galvão Engenharia Ltda. 
8.	Após analisar essas questões abordadas no Relatório de Auditoria da Secex/RR, ponderei, na Proposta de Deliberação que submeti ao Plenário e que embasou o Acórdão 3265/2010-TCU-Plenário, acerca da possibilidade de este Tribunal oportunizar, à Prefeitura Municipal de Caracaraí/RR e à empresa Andrade Galvão Engenharia Ltda., a negociação da repactuação voluntária do contrato decorrente da Concorrência Pública 03/2009, tendo em vista que o sobrepreço/superfaturamento detectado, no montante total de R$ 1.167.260,38, representa percentual pequeno do valor total contratado (8%) . 
9.	Ante o insucesso da negociação determinada pelo Acórdão 3265/2010-TCU-Plenário, e diante do fato de a análise da Secex/RR ter apontado ocorrência de potencial dano ao Erário na execução da obra em comento, por meio de nova deliberação (Acórdão 2766/2011-TCU-Plenário) , este Tribunal determinou a glosa cautelar do valor referente ao sobrepreço inicialmente detectado (R$ 1.167.260,44)  e a conversão dos autos em Tomada de Contas Especial, para quantificação do débito e responsabilização dos que deram causa ao prejuízo detectado.  
10.	Em atenção ao item 9.3 do supracitado decisum, o Dnit enviou expediente ao TCU (peça 81 do processo apenso TC Processo 015.676/2010-2) , comunicando ter cumprido a determinação de retenção cautelar.
11.	No âmbito da TCE instaurada foi efetuada diligência à Prefeitura do Município de Caracaraí/RR, tendo sido obtidos os documentos pertinentes (peças 52, 53 e 58 do apenso) , e realizadas as citações dos seguintes responsáveis quanto ao débito decorrente de sobrepreço: a) Sra. Andrea Soares Barnez, analista de infraestrutura do Dnit responsável pela aprovação do projeto básico das obras do terminal portuário; b) Sr. Antônio Eduardo Filho, prefeito do Município de Caracaraí/RR à época de vigência do convênio 306/207; c) Sra. Sandra Silva Pinto, engenheira civil da Prefeitura Municipal de Caracaraí/RR responsável pela elaboração do projeto básico das obras, e  d) empresa Andrade Galvão Engenharia Ltda., contratada para a execução das obras.
12.	Foram apresentadas alegações de defesa (peças 22, 23, 25 e 32) , após diversas solicitações de dilação de prazo, as quais foram analisadas pela então Secex/RR (peça 33) , que reviu seu entendimento em relação a determinadas  irregularidades, acolhendo a defesa de alguns dos responsáveis, mantendo, contudo, o débito inicialmente identificado, e rejeitando razões de justificativa relativas às irregularidades objeto de audiência.
13.	O Ministério Público junto ao TCU (peça 36) , representado pelo Procurador Marinus Eduardo de Vries Marsico, discordou do exame empreendido pela Secex/RR e propôs o encaminhamento dos autos à unidade técnica especializada no tema, a então 4ª Secretaria de Fiscalização de Obras - Secob-4 (atualmente  denominada Secretaria de Fiscalização de Obras Portuárias, Hídricas e Ferroviárias - SecobHidroFerrovia) , para que procedesse à análise do preço global do contrato ora questionado, a fim de verificar a existência de sobrepreço, bem assim avaliasse a adequabilidade do referencial de preço adotado pela Secex/RR para o serviço "Aquisição de Chapa Naval".
14.	Determinei, então, o encaminhamento dos autos à unidade técnica especializada, que analisou as composições de custos unitários da obra em tela e verificou a existência de sobrepreço nas obras de construção do terminal portuário Município de Caracaraí/RR, em razão de preços excessivos frente ao mercado nos seguintes itens do orçamento: 
	14.1. beneficiamento do aço naval - sobrepreço de R$ 442.310,26, que corresponde a 13,96% do valor de referência;
	14.2. aquisição de aço naval - sobrepreço de R$ 1.892.327,11, que corresponde a 73,90% do valor de referência; 
	14.3. cobertura em telha metálica perfil trapezoidal, inclusive cumeeira - sobrepreço de R$ 10.742,76, que corresponde a 47,48% do valor de referência. 
15.	Os autos foram, então, devolvidos à então Secex/RR que, ante a necessidade de conhecer as datas relativas a pagamentos ulteriores ainda não informados no âmbito do convênio 306/2007, realizou nova diligência à Prefeitura Municipal de Caracaraí/RR (Ofício 224/2013 - TCU/Secex-RR, datado de 13/3/2013, à peça 58) , tendo obtido, em resposta, a documentação acostada aos autos nas peças 63 a 70.
16.	A empresa Andrade Galvão Engenharia Ltda., apesar de já ter apresentado suas alegações de defesa, encaminhou expediente a este Tribunal (peça 62) solicitando prorrogação de prazo para apresentação de nova defesa, bem como lhe fosse dado acesso ao Acórdão 2319/2009-TCU-Plenário (deliberação de caráter sigiloso) que foi utilizado como parâmetro na análise de preços empreendida pela Secob-4.
17.	Submeti a mencionada solicitação a este Plenário que, por meio do Acórdão 2.933/2013, autorizou o acesso à aludida deliberação sigilosa, bem como estipulou novo prazo para que a Andrade Galvão Engenharia Ltda. apresentasse novos elementos de defesa, os quais, posteriormente, passaram a integrar a peça 96.
18.	Em análise a tais argumentos e aos demais elementos contidos nos autos, a então Secex/RR elaborou outra instrução (peça 107) , na qual constam as seguintes conclusões:
	18.1.  o sobrepreço nos serviços de "aquisição de chapa de aço naval" e "beneficiamento de aço naval" alcançou o montante de R$ 1.635.129,59, e teve como responsáveis: a Sra. Andrea Soares Barnez, analista de infraestrutura do Dnit responsável pela aprovação do projeto básico com preços majorados, e a empresa Andrade Galvão Engenharia Ltda., que se beneficiou dos pagamentos indevidos;
	18.2. quanto ao serviço "cobertura em telha metálica perfil trapezoidal, inclusive cumeeira", detectou-se um sobrepreço total de R$ 19.285,07, sendo que a responsabilização recaiu na Sra. Sandra Silva Pinto, engenheira da Prefeitura Municipal de Caracaraí/RR e autora do projeto básico ora questionado, e no Sr. Antonio Eduardo Filho, ex-Prefeito do Município de Caracaraí/RR.
19.	Diante desse contexto, foram realizadas as citações do Sr. Antonio Eduardo Filho (peças 112 e 117) , das Sras. Andrea Soares Barnez (peças 113 e 118) e Sandra Silva Pinto (peças 111 a 115) , e da empresa Andrade Galvão Engenharia Ltda. (peças 114 e 131) .
20. 	Após recorrentes pedidos de prorrogação de prazo, a Sra. Andrea Soares Barnez e a empresa Andrade Galvão Engenharia Ltda. apresentaram suas alegações de defesa, respectivamente, às peças 135 e 138 a 140.
21.	Por sua vez, o Sr. Antonio Eduardo Filho e a Sra. Sandra Silva Pinto, apesar de devidamente citados, deixaram transcorrer in albis o prazo para defesa, devendo ser considerados revéis, dando-se prosseguimento ao processo, nos termos do art. 12, § 3º, da Lei 8.443/1992.
22.	A Secex/RR instruiu os autos mais uma vez e examinou essa nova documentação encaminhada (peça 148) , concluindo haver um sobrepreço de R$ 1.654.414,66, superior à glosa cautelar efetuada  no âmbito do Convênio 306/2007 (R$ 1.167.260,44) , propondo a imputação de débito aos responsáveis citados, aplicando-lhes, individualmente, a multa prevista no art. 57 da Lei 8.443/1992.
23.	O Parquet, em nova manifestação nos autos (peça 158) , considerou ser necessário que houvesse outra participação da unidade técnica especializada deste Tribunal, tendo em vista o tecnicismo das matérias abordadas neste processo e a necessidade de se justificar, de forma embasada, a metodologia utilizada na quantificação do dano.
24.	Determinei, então, nova remessa dos autos à Secretaria de Fiscalização de Infraestrutura de Portuária, Hídrica e Ferroviária (SeinfraHidroFerrovia) que concluiu pelo afastamento do sobrepreço do item "beneficiamento de aço naval" e ajustes no sobrepreço para os itens de serviço "aquisição de chapa naval" (custo unitário de referência R$ 4.494,75/tonelada, frente aos R$ 6.159,40/tonelada contratados) e "cobertura em telha metálica perfil trapezoidal, inclusive cumeeira" (custo unitário de referência de R$ 44,61 por m², em comparação aos R$ 56,75 por m² definidos contratualmente) , de tal forma que houve uma redução no débito total em relação ao valor glosado por este Tribunal.
25. 	Após o encaminhamento para o Ministério Público junto ao TCU, para análise dessa última manifestação da SeinfraHidroFerrovia, a empresa  Andrade Galvão Engenharia Ltda. anexou aos autos nove peças à título de novos elementos que, segundo posicionamento do Parquet, não contemplavam documentos comprobatórios capazes de alterar o posicionamento desta Corte de Contas acerca do sobrepreço detectado, sendo que a conclusão do parecer acostado à peça 178 é no sentido de se acolher a proposta de encaminhamento da Secex/RR (peça 148) , com a adaptação indicada pela SeinfraHidroFerrovia (peça 163) .
26.	Tendo em vista que este Tribunal já havia determinado a glosa de quantia correspondente ao somatório dos valores supostamente pagos a maior para determinados itens da planilha que estavam inicialmente sendo questionados nestes autos (valor total de R$ 1.167.260,44) , e restando constatada a necessidade   de   serem   efetuados   ajustes   nos  preços  de  mercado  anteriormente  adotados  como 
parâmetro para esses itens, por meio do Acórdão 1296/2018-TCU-Plenário, foi efetuada determinação ao Dnit para que, com base nas referências de preços apontadas na última análise da SeinfraHidroFerrovia, encaminhasse o respectivo demonstrativo de cálculos para obtenção do sobrepreço porventura remanescente.
27.	No cumprimento da aludida determinação desta Corte de Contas,  o Dnit encaminhou a documentação que constitui as peças 187 e 189 a 193, com vistas a demonstrar que, após serem efetivados os ajustes nas composições de custos unitários utilizadas como parâmetro de valores de mercado para os itens "beneficiamento de aço naval", "aquisição de chapa naval" e "cobertura em telha metálica perfil trapezoidal, inclusive cumeeira", foram afastados os indícios de sobrepreço inicialmente detectados, consoante as seguintes argumentações:
	27.1. o principal insumo das obras navais é a chapa grossa de aço, comumente chamada de  aço naval, cujo preço é ditado pelo mercado internacional e que, ao longo dos anos, tem sofrido grandes flutuações;
	27.2. houve um significativo pico nos custos da chapa naval exatamente na data-base do orçamento que embasou a Concorrência 003/2009 (outubro de 2008) ;
	27.3. em 2008 o mercado brasileiro de chapa naval era dominado pelo sistema Usiminas, e não havia, na época, um preço de mercado delimitado pelo equilíbrio das forças concorrenciais;   
27.4.  o preço do insumo aço naval chapa grossa ASTM A36, Espessura de ¼' (6,35 mm) só passou a constar do Sinapi em dezembro de 2015;
27.5. para obtenção do preço de mercado do item "aquisição de chapa naval", a unidade técnica especializada do TCU utilizou cotações de preços obtidas em outubro de 2011 e retroagiu para a data-base do orçamento que embasou a Concorrência 003/2009 (outubro de 2008) , mediante aplicação do índice de estruturas para fundações metálicas de obras portuárias da Fundação Getúlio Varga - FGV;
27.6. para demonstrar a inadequação dessa metodologia de utilização de índices econômicos, foram retroagidos os valores cotados pela unidade técnica do TCU em 2011 para janeiro de 2009, utilizando o mesmo índice da FGV, sendo que os resultados obtidos em comparação com as cotações de preços realizadas pelo Dnit, em 16/01/2009, indicam que os valores estavam muito distoantes (Dnit x TCU) ;
27.7. a metodologia de se obter preços em datas-base diferentes e retroagir usando índices econômicos traz enormes distorções para um mercado volátil como o de chapa de aço naval.
28.	Após análise desses aspectos levantados pelo Dnit nos novos elementos acostados aos autos, este Tribunal, por meio do Acórdão 2892/2018-TCU-Plenário, considerou afastado o indício de  sobrepreço no orçamento-base da Concorrência 003/2009, suspendeu a retenção cautelar determinada  pelo subitem 9.3. do Acórdão 2766/2011-TCU-Plenário, bem como determinou à unidade técnica que efetuasse nova análise das audiências realizadas, mediante confrontação entre as defesas encaminhadas e a documentação apresentada como embasamento para os demonstrativos de cálculos. 
29.	Nessa fase processual está sendo efetuado o exame dos argumentos  de defesa apresentados, em cotejo com os documentos e informações constantes dos novos elementos anexados ao processo, consoante instrução da Secretaria do Tribunal de Contas da União em Roraima (SEC-RR) que constitui a peça 207. 
II - Questões Objeto de Audiência
30.	Ao longo dos trabalhos de fiscalização empreendidos neste processo, restaram caracterizadas as irregularidades discriminadas no quadro a seguir, que ocasionaram audiências dos gestores indicados:
	Responsável
	Irregularidade objeto de audiência 

	Srs. Alexandro da Costa Goes, Adanilson Jose Silva de Araujo e Fagner dos Santos e Santos, respectivamente Presidente e Membros da Comissão Permanente de Licitação da Prefeitura Municipal de Caracaraí/RR
	Critérios inadequados para habilitação de empresas licitantes na Concorrência Pública 3/2009.

	Sra. Andrea Soares Barnez, Analista de Infraestrutura do Dnit
	Sobrepreço/superfaturamento no item "Aquisição de Chapa Naval".

	Sr. Haroldo José Muniz, Fiscal do contrato decorrente da Concorrência Pública 3/2009
	Início das obras sem que o projeto executivo estivesse finalizado.

	Sra. Sandra Silva Pinto, Engenheira Civil da Prefeitura Municipal de Caracaraí/RR, autora do Projeto Básico da obra de construção do terminal portuário de Caracaraí/RR e Fiscal do Contrato decorrente da Concorrência Pública 3/2009
	Sobrepreço/superfaturamento no item "Aquisição de Chapa Naval".
Início das obras sem que o projeto executivo estivesse finalizado.
Sobrepreço no item "Transporte de terra em caminhão basculante".

	Sr. Antônio Eduardo Filho, Prefeito Municipal de Caracaraí/RR
	Sobrepreço/superfaturamento no item "Aquisição de Chapa Naval".
Deficiências no Edital da Concorrência Pública 3/2009, no tocante a ausência das composições de custos unitários para alguns os serviços.
Início das obras sem que o projeto executivo estivesse finalizado..
Ausência de previsão orçamentária para custear as despesas.
Sobrepreço no item "Transporte de terra em caminhão basculante".

	Edson Prado Barros, Procurador Jurídico da Prefeitura Municipal de Caracaraí/RR
	Deficiências no Edital da Concorrência Pública 3/2009, no tocante a ausência das composições de custos unitários para alguns os serviços.

	Srs. Luiz Antonio Pagot, Diretor-Geral do Dnit, Herbert Drummond e Michel Dib Tachy, Diretores de Infraestrutura Aquaviária do Dnit
	Ausência de previsão orçamentária para custear as despesas.

31.	Passo a tratar de cada uma das irregularidades objeto de audiência.
 a) Critérios inadequados para habilitação de empresas licitantes na Concorrência Pública 3/2009.
32.	Segundo apontado inicialmente pela equipe de auditoria deste Tribunal, o item 13.4 do Edital da Concorrência Pública 3/2009 (peça 3, p. 27, do TC Processo 015.676/2010-2 em apenso) não teria sido devidamente observado pela Comissão Permanente de Licitação - CPL, tendo em vista que a empresa Andrade Galvão Engenharia Ltda. teria sido equivocadamente habilitada, em descumprimento à aludida cláusula editalícia que exigia dos licitantes comprovação de "execução de obras de construção de Portos ou Atracadouros ou Cais ou Piers ou ainda outras obras marítimas e/ou fluviais de mesma característica técnica e operacional."
33.	O principal questionamento da equipe de auditoria estava associado à necessária verificação, nos atestados apresentados, da similaridade entre as obras anteriores executadas pela licitante e o empreendimento objeto da   Concorrência Pública 3/2009.
34.	Nesse sentido, teriam sido aceitos atestados de comprovação de implementação de obras com estruturas de concreto armado, apesar do projeto do terminal portuário a ser implementado prever a utilização de estrutura metálica.  
35.	Na instrução que constitui a peça 207, a SEC-RR afastou a responsabilidade dos membros e do presidente da CPL utilizando, por analogia, a jurisprudência relativa a parecerista jurídico e a ordenador de despesas cujas responsabilidades podem ser afastadas em situações em que se requer conhecimento técnico para a identificação de falhas ou deficiências na especificação da licitação.
36.	O Parquet especializado discordou desse entendimento ao argumento de que: "a verificação do atendimento às exigências de qualificação técnica do licitante é precípuo dever da comissão de licitação, requerendo, em caso de dúvidas sobre a adequação de determinada documentação técnica apresentada, a realização de diligência para colheita de manifestação de área com domínio técnico sobre a matéria em exame".
37.	Manifesto minha anuência a esse posicionamento do Ministério Público, ressaltando que devem ser realizadas as diligências previstas no § 3º do art. 43 na Lei 8.666/1993 sempre que aparecerem dificuldades de ordem técnica nas análises empreendidas pela comissão de licitação, consoante transcrição a seguir deste dispositivo legal:       
"Art. 43. A licitação será processada e julgada com observância dos seguintes procedimentos:
 (...) 
§ 3º. É facultada à Comissão ou autoridade superior, em qualquer fase da licitação, a promoção de diligência destinada a esclarecer ou a complementar a instrução do processo, vedada a inclusão posterior de documento ou informação que deveria constar originariamente da proposta."
38.	Nesse sentido, cumpre trazer à baila trecho do Voto do Ministro-Substituto Augusto Sherman Cavalcanti que embasou o Acórdão 2250/2019-TCU-Plenário:  
"Não se pode afastar o poder-dever da comissão ou da autoridade superior de realizarem diligências visando esclarecer ou complementar a instrução do procedimento administrativo (Lei 8.666/1993, art. 43, § 3º) ou a necessidade de se avaliar a coerência dos preços ofertados (art. 48, inciso II) ."
39.	Diante desse contexto, a justificativa de que os membros da comissão de licitação não possuíam conhecimento técnico para analisar a adequabilidade dos atestados de capacidade técnico-operacional apresentados não se sustenta, uma vez que a Lei de Licitações traz a possibilidade de promoção de diligência para esclarecimentos e informações complementares.
40.	Contudo, como na situação ora em exame a empresa cujos atestados estão sendo questionados comprovou ter capacidade técnica-operacional, tendo implementado a contento todos os serviços previstos na obra em tela, com o devido rigor técnico, considero que o encaminhamento mais adequado nestes autos é acolher, parcialmente, as razões de justificativa apresentadas pelos responsáveis, julgando suas contas regulares com ressalva, bem como dar ciência à Prefeitura Municipal de Caracaraí/RR da necessidade de, nas próximas licitações que venha a realizar com a utilização de recursos federais, atentar à possibilidade de promoção de diligência pela Comissão de Licitação ou autoridade superior, em qualquer fase do certame, destinada a esclarecer ou a complementar a instrução do processo licitatório, vedada a inclusão posterior de documento ou informação que deveria constar originariamente da proposta, em conformidade com o § 3º do art. 43 da Lei 8.666/93.
b) Sobrepreço nos itens "Aquisição de Chapa Naval" e "Transporte de terra em caminhão basculante".
41.	O Acórdão 2892/2018-TCU-Plenário afastou todos os indícios de sobrepreço apontados no orçamento do terminal portuário de Caracaraí/RR, de tal forma que as defesas apresentadas em relação a  esses indícios devem ser acolhidas.
42.	Diante desse contexto, cumpre julgar regulares as contas da Sra. Andrea Soares Barnez e da empresa Andrade Galvão Engenharia Ltda., e regulares com ressalva as contas da Sra. Sandra Silva Pinto, bem como do Sr. Antônio Eduardo Filho, Ex-prefeito Municipal de Caracaraí/RR, em virtude das ocorrências que serão tratadas a seguir:
c) Início das obras sem que o projeto executivo estivesse finalizado. 
43.	Segundo o Glossário de Termos Técnico Rodoviários do Departamento Nacional de Infraestrutura de Transportes, 2ª edição, Rio de Janeiro, 2017, página 247, projeto básico é: "1) Projeto que reúne as descrições técnicas necessárias e suficientes à contratação da execução da obra. 2) Conjunto de elementos que define a obra ou serviço, ou o complexo das obras ou serviços, objeto da licitação e que possibilite a estimação do custo final e do prazo de execução."
44.	Na mesma página desse documento técnico o Projeto Executivo é definido como sendo "o que reúne os elementos necessários e suficientes à execução completa da obra, detalhando o projeto básico".
45.	Nesse sentido, o que se observa no âmbito da engenharia civil é que, quando se elabora um projeto básico com o devido rigor técnico, as soluções adotadas costumam ser melhor embasadas e os serviços bem detalhados, com disposições construtivas devidamente explicitadas, com as indicações necessárias à execução de cada etapa da obra, de tal forma que esse projeto básico sofre apenas pequenas alterações durante a implantação do cronograma físico-financeiro e se torna praticamente um projeto executivo.
46.	Retornando ao caso concreto que ora se analisa, como bem explicitado pela SEC/RR, restou comprovado nos autos que a obra em questão foi implementada sem que o Projeto Executivo estivesse totalmente finalizado.
47.	Contudo, observo que não foram detectadas graves deficiências no Projeto Básico que serviu de base para a Concorrência 003/2009, tendo sido observado o nível de detalhamento exigido no art. 6º, inciso IX, da Lei 8.666/1993, sendo que as alterações efetuadas nas especificações contidas no projeto básico foram devidamente justificadas, em especial no que concerne às mudanças das estruturas de apoio das pontes móveis e fixas. 
48.	De fato, quando se trata da implementação de um terminal portuário, diante da complexidade e do porte desse tipo de obra de engenharia civil, é de extrema importância a finalização do Projeto Executivo previamente ao início da execução dos serviços.
49.	Nesse sentido, cumpre destacar que é a inexistência de Projeto Executivo aliada à deficiência no Projeto Básico que pode dar ensejo a modificações significativas em determinados serviços, ocasionando sensível elevação no custo final da obra.
50.	Nada obstante, tendo em vista que, no caso concreto de que ora se cuida, não restaram constatadas superestimativas de quantitativos, alterações de soluções técnicas com grande incremento de custos, acréscimos substanciais de serviços, jogos de planilha ou outras irregularidades que pudessem gerar prejuízo ao erário, considero que seria de excessivo rigor apenar os responsáveis com multa.  
51.	Nesse sentido, entendo suficiente dar ciência à Prefeitura Municipal de Caracaraí/RR acerca da impropriedade detectada nestes autos, no tocante a ter sido dado  início às obras antes da finalização do projeto executivo, devendo, doravante, ser observadas as necessidades de, nos empreendimentos implementados com utilização de verbas federais, serem mantidos os ditames da Lei 8.666/1993, com o devido detalhamento do Projeto Básico, bem como, em empreendimentos da complexidade e do porte de um terminal portuário, ser finalizado o Projeto Executivo antes do início da execução dos serviços. 
d) Da inexistência de previsão orçamentária. 
52.	Quanto à ausência de dotação orçamentária para implementação dos serviços previstos para a construção do terminal portuário de Caracaraí/RR, bem como início do aludido investimento, cuja execução ultrapassa o exercício financeiro, sem inclusão no Plano Plurianual (PPA) 2008/2011, em desrespeito aos preceitos do art. 167, inciso I e § 1°, da Constituição Federal de 1988, tenho algumas  considerações a tecer.
53.	Primeiramente, ressalto que foram realizadas audiências dos Srs. Luiz Antonio Pagot, Diretor-Geral do Dnit, Herbert Drummond e Michel Dib Tachy, Diretores de Infraestrutura Aquaviária do Dnit, sendo necessário analisar as defesas apresentadas sob a ótica do contexto em que estava inserida aquela autarquia federal em 2009, quando foi realizado o certame para implementação das obras em tela.
54.	Nesse sentido, cumpre destacar que, em vários julgados deste Tribunal relativos a empreendimentos iniciados em 2009/2010 (Acórdãos 1.931/2009 - Rel. Ministro Raimundo Carreiro, 30/2010 - Rel. Ministro-Substituto Augusto Sherman Cavalcanti, 2.836/2011 - Rel. Ministro Raimundo Carreiro,  todos do Plenário, dentre outras deliberações) , em que foram feitos investimentos com duração superior a um ano sem inclusão no Plano Plurianual, foi levada em consideração a dificuldade enfrentada pelo Dnit à época para elaboração do seu orçamento, agravada pelo frequente contingenciamento de recursos, tendo sido acolhidas parcialmente as razões de justificativa dos responsáveis e dado ciência àquela autarquia acerca da constatação desse tipo de irregularidade.
 55.	Para ilustrar esse entendimento jurisprudencial, trago à baila trecho do Voto do Ministro-Substituto Augusto Sherman Cavalcanti que embasou o Acórdão 2325/2015-TCU-Plenário:
 "36.	Diante da realização de licitação (Edital 0370/09-00) e contratação (Contrato TT-073/2010) das obras de restauração da BR-364/GO sem recursos orçamentários suficientes foi promovida a audiência do Sr. Luiz Antônio Pagot, Diretor-Geral do Dnit projetos (subitem 9.5 do Acórdão 2068/2010-TCU-Plenário) .
37.	O responsável registra a dificuldade enfrentada pela Autarquia na elaboração do seu orçamento, o qual sofre ajustes pelo Ministério dos Transportes, também limitado pelas restrições impostas pelo Ministério de Planejamento, Orçamento e Gestão. Alega que o fato de um empenho não abranger todo o valor contratual, não significa que este contrato terá problemas em sua execução ocasionados por falta de recursos. Dessa forma, o Dnit tem pleiteado e obtido suplementações orçamentárias, para garantir o interesse público no sentido de que não haja paralisações ou diminuições no ritmo das obras em andamento. Por fim, argumenta que se optou por dar início ao empreendimento com os recursos inicialmente previstos, tendo em vista a sua importância para a região.
38.	A unidade técnica concorda com a alegada dificuldade na elaboração do seu orçamento, agravada posteriormente pelo contingenciamento de recursos, bem assim com a situação precária dos trechos rodoviários em análise, que realmente demandava uma ação imediata do Dnit. Ademais, o Diretor de Infraestrutura Rodoviária, Sr. Hideraldo Luiz Caron, que não foi chamado em audiência, também assinou as declarações de existência de créditos orçamentários, o que atenua a responsabilidade pessoal do Sr. Luiz Antônio Pagot quanto à prática da presente irregularidade. Assim, propõe a SecobUrban o acolhimento parcial das razões de justificativa apresentadas pelo Diretor-Geral.
39.	Acato, excepcionalmente, a proposta oferecida. No presente caso, o responsável foi ouvido apenas por esta ocorrência, a qual, em princípio, não gerou prejuízo à execução contratual, não se revelando suficiente para a apenação do Diretor-Geral. 
40.	No entanto, ressalto que os argumentos apresentados não lograram elidir a irregularidade. Embora se reconheça as dificuldades relacionadas ao planejamento orçamentário, não se pode consentir como habitual tal situação. Conforme registrado pela unidade técnica, o rigor conferido ao tema pela legislação (Constituição Federal, Lei de Responsabilidade Fiscal e Lei de Licitações) , que veda a realização de despesa sem a correspondente previsão de recursos no orçamento, se fundamenta. É que essa prática pode causar graves problemas, inclusive a paralisação futura da obra por deficiência dos recursos orçamentários e financeiros. Assim, entendo que deva ser dada ciência da falha ao Dnit, com vistas a evitar sua ocorrência doravante, alertando o órgão quanto à possibilidade de responsabilização solidária dos gestores por prejuízos decorrentes da insuficiência de recursos orçamentários para a execução da obra." (grifos acrescidos) 
56.	Alinhado a esse posicionamento jurisprudencial e tendo em vista que a falta de previsão orçamentária não causou prejuízo à execução do Contrato decorrente da Concorrência Pública 3/2009, concluo que devem ser acolhidas, parcialmente, as razões de justificativa apresentadas pelos Srs. Luiz Antônio Pagot, Herbert Drummond e Michel Dib Tachy, dando-se ciência ao Dnit acerca da falha constatada.      
 d) Deficiências no Edital da Concorrência Pública 3/2009, no tocante à ausência das composições de custos unitários para alguns os serviços.
57.	Acerca das alegadas deficiências no Edital da Concorrência Pública 3/2009, observo que estão associadas ao fato de, nos anexos daquele edital, constarem apenas as composições de custos unitários dos serviços "aquisição de chapa naval" e "beneficiamento de aço naval" (peça 43, pp. 47/48) .
58.	Contudo, está devidamente explicitado que, para os demais serviços, foi adotada integralmente a estrutura de orçamentação do Sicro2 (peça 43, p. 15) ou  do Sinapi (peça 43, p. 24) , de tal forma que as respectivas  composições de custos unitários são aquelas disponíveis nesses sistemas de referência e que podem ser obtidas em rápida consulta, não havendo necessidade de que cada uma dessas composições conste detalhadamente no anexo do edital.     
59.	Compulsando os autos, o que se verifica é que apenas para os cinco serviços abaixo especificados não foram adotados integralmente sistema de preços referenciais, de tal forma que suas composições de custos unitários também deveriam estar explicitadas nos anexos de Edital da Concorrência Pública 3/2009:
	a) Item 2.8 - Rejuntamento de pavimento em peça pré-molada de concreto intertravada com espessura de 8,0 cm tipo blokfet, com pedrisco e emulsão asfáltica (custo total: R$ 20.447,73, conforme peça 43, p. 22) ;
	b) Item 8.2. - Cobertura em telha metálica perfil trapezoidal inclusive cumeeira, conforme especificação técnica (custo total: R$ 33.757,08, conforme peça 43, p. 17) ;
	c) Item 12.2 - Pintura com esmalte fosco 02 demãos em estrutura metálica da cobertura (custo total: R$ 8.555,40, conforme peça 43, p. 18) ;
	d) Item 13.1 - Calçada perimetral de proteção em cimento áspero h=0,20m. (custo total: R$ 3.926,14, conforme peça 43, p. 20) ;
	e) Item 17.3 - Fornecimento e assentamento de tubo de esgoto PVC  40mm, inclusive conexões (custo total: R$ 203,40, conforme peça 43, p. 20) ;
60.	Importante acrescentar que esses serviços acima discriminados juntos representam menos de 0,5% do valor total da obra.
61.	Diante desse contexto, anuindo ao entendimento dos pareceres acostados aos autos,  afasto a responsabilidade do ex-Prefeito e do Procurador Jurídico do Munícipio por essas falhas pontuais detectadas no detalhamento dos custos unitários de pouquíssimos itens do orçamento, com materialidade muito baixa.
III.  Conclusão
62.	Por meio do Acórdão 2892/2018-TCU-Plenário, foram afastados os indícios de sobrepreço na construção do terminal portuário de Caracaraí/RR e, após ser efetuado o exame dos argumentos de defesa apresentados em resposta às audiências realizadas, em cotejo com os documentos e informações anexados a este processo, não foi constada conduta dolosa ou erro grosseiro por parte dos gestores arrolados nestes autos. 
63.	Nesse sentido, para melhor conceituação de erro grosseiro, recorro à jurisprudência desta Corte de Contas, especificamente à precisa definição contida no Voto do Ministro Benjamin Zymler  que embasou o Acórdão 2391/2018-TCU-Plenário: "é o que poderia ser percebido por pessoa com diligência abaixo do normal, ou seja, que seria evitado por pessoa com nível de atenção aquém do ordinário, consideradas as circunstâncias do negócio. Dito de outra forma, o erro grosseiro é o que decorreu de uma grave inobservância de um dever de cuidado, isto é, que foi praticado com culpa grave  (grifos acrescidos) ".
64.	Trago à baila ainda o seguinte enunciado constante do aplicativo da Jurisprudência Selecionada do TCU que trata da questão desse tipo de responsabilização:
 "Para fins do exercício do poder sancionatório do TCU, erro grosseiro é o que decorreu de grave inobservância do dever de cuidado, isto é, que foi praticado com culpa grave." (Acórdão 2391/2018-TCU-Plenário) 
65.	Também a Lei de Introdução às normas do Direito Brasileiro, com a redação dada pela Lei 13.655/2018, em seu art. 28, assim dispõe: "Art. 28.  O agente público responderá pessoalmente por suas decisões ou opiniões técnicas em caso de dolo ou erro grosseiro."
66.	Dessarte, cumpre ainda destacar que o nome da Sra. Nadja Tereza Monteiro de Oliveira constou indevidamente no rol de responsáveis destes autos, devendo ser determinada a adoção de  providência para correção deste equívoco.
	Ante todo o exposto, manifesto-me por que seja adotada a deliberação que ora submeto a este Plenário.
T.C.U., Sala das Sessões, em 09 de outubro de 2019.
MARCOS BEMQUERER COSTA 
Relator